ACORDAO-COMPLETO-2393542

ACÓRDÃO 1103/2020 ATA 15/2020 - PLENÁRIO

VISTOS, relatados e discutidos estes autos de denúncia acerca irregularidades praticadas na adesão de quarenta municípios dos Estados do Piauí e Ceará, além do Município de Timon/MA, à Ata de Registro de Preços 2/2013, cujo órgão gerenciador foi o Município de Batalha/PI;
ACORDAM os ministros do Tribunal de Contas da União, reunidos em Sessão do Plenário, ante as razões expostas pelo Relator, em:
9.1. com fundamento nos artigos 234 e 235 do Regimento Interno, c/c o artigo 103, § 1º, da Resolução-TCU 259/2014, conhecer da denúncia para, no mérito, considerá-la procedente;
9.2. acolher as razões de justificativa de Luciano Ferreira de Sousa, ex-prefeito de Timon/MA;
9.3. acolher parcialmente as razões de justificativa de Teresinha de Jesus Cardoso Alves, ex-prefeita de Batalha/PI;
9.4. rejeitar as razões de justificativa de Clayson Amaral Rodrigues, ex-prefeito de Batalha/PI, e de Walber Coelho de Almeida Rodrigues, pregoeiro e presidente da CPL de Batalha/PI; 
9.5. aplicar aos responsáveis citados nos subitens 9.3 e 9.4, individualmente, a multa prevista no art. 58, inciso II, da Lei 8.443/1992, nos valores a seguir, fixando-lhes prazo de quinze dias, a contar das respectivas notificações, para comprovarem, perante o Tribunal (art. 214, inciso III, alínea "a", do Regimento Interno) , o recolhimento das dívidas aos cofres do Tesouro Nacional, atualizadas monetariamente desde a data do presente acórdão até a data dos efetivos recolhimentos, se forem pagas após o vencimento, na forma da legislação em vigor;
	Responsável
	Multa (R$) 

	Teresinha de Jesus Cardoso Alves
	10.000,00

	Clayson Amaral Rodrigues
	20.000,00

	Walber Coelho de Almeida Rodrigues
	25.000,00

9.6. autorizar, desde logo, nos termos do art. 28, inciso II, da Lei 8.443/1992, a cobrança judicial das dívidas, caso não atendidas as notificações;
9.7. dar ciência deste acórdão ao denunciante, ao Fundo Nacional de Saúde e aos Municípios de Batalha/PI e de Timon/MA;
9.8. levantar o sigilo dos autos, exceto quanto à identidade do denunciante, nos termos do art. 55 da Lei 8.443/1992.

Denúncia sobre possíveis irregularidades praticadas na adesão de municípios dos estados do Piauí e do Ceará em ata de registro de preços para a contratação de empresas especializadas no fornecimento de medicamentos, material hospitalar, material laboratorial, móveis hospitalares, materiais permanentes, equipamentos, material para curativos, material de consumo odontológico, instrumental odontológico e equipamentos para laboratório de prótese dentária, a serem pagos com recursos do Fundo Único de Saúde (FUS), Piso de Atenção Básica (PAB) e Assistência Farmacêutica Básica, entre outras fontes.

Prefeitura Municipal de Batalha - PI; Prefeitura Municipal de Timon - MA.

3. Interessados/Responsáveis:
3.1. Interessado: Identidade preservada (art. 55, caput, da Lei n. 8.443/1992)
3.2. Responsável: Identidade preservada (art. 55, caput, da Lei n. 8.443/1992).

13.1. Ministros presentes: José Mucio Monteiro (Presidente), Walton Alencar Rodrigues (Relator), Benjamin Zymler, Augusto Nardes, Aroldo Cedraz, Raimundo Carreiro, Ana Arraes e Bruno Dantas.
13.2. Ministros-Substitutos presentes: Marcos Bemquerer Costa, André Luís de Carvalho e Weder de Oliveira.

ACORDAO-COMPLETO-2465514

Acórdão 894/2021 - Plenário

ACORDAO-COMPLETO-2413252

Acórdão 1539/2020 - Plenário

ACORDAO-COMPLETO-2562792

Acórdão de Relação 2650/2022 - Plenário

Acórdão de Relação

ACORDAO-COMPLETO-2523153

Acórdão 195/2022 - Plenário

WALTON ALENCAR RODRIGUES

Adoto, como relatório a instrução do auditor da Secretaria de Controle Externo da Agricultura e do Meio Ambiente (peça 213) , despachada pelo titular da Secretaria de Controle Externo da Saúde - SecexSaúde (peça 215) , devido a mudanças de estrutura interna desta Corte de Contas.
As avaliações e proposta de encaminhamento do auditor contaram com a anuência do dirigente da SecexSaúde.
Transcrevo a peça, a seguir, in verbis: 
"INTRODUÇÃO
	Trata-se de denúncia versando sobre eventuais irregularidades praticadas na adesão de cerca de cinquenta municípios dos Estados do Piauí, além do município de Timon/MA à Ata de Registro de Preços 2/2013 (ARP) , cujo órgão gerenciador foi o município de Batalha/PI.
2.	Ressalta-se que este processo é decorrente da distribuição de estoque entre as unidades técnicas vinculadas à Coordenação-Geral de Controle Externo de Políticas Públicas, conforme a Ordem de Serviço Segecex 14, de 4/7/2019.
3.	Ademais, este processo era originalmente da Secex-CE, mas encontra-se atualmente sob a responsabilidade da SecexSaúde por força do art. 40 c/c o art. 98 da Resolução TCU 305/2018. 
HISTÓRICO
4.	O Exmo. Sr. Ministro Relator, Walton Alencar Rodrigues, conheceu da denúncia por preencher os requisitos atinentes à espécie (peça 32, p.3) .
5.	Segundo a denúncia, a Ata 2/2013 conteria apenas a relação genérica dos itens licitados, sua descrição, os respectivos valores unitários e as empresas vencedoras do certame, sem informar a classificação das propostas de cada sociedade empresária, os itens para os quais ofereceram propostas, com as respectivas quantidades e valores (peça 2) .
6.	O município de Timon/MA teria celebrado contratos que totalizaram R$ 5.606.737,45, com base na referida ata de registro de preços.
7.	O contrato firmado com a Donald Gie Nogueira, no valor de R$ 599.999,15, posteriormente retificado para R$ 999.999,15, não tinha a assinatura do representante da empresa no instrumento de alteração, além de informar como objeto o fornecimento de medicamentos psicotrópicos e comuns, embora a empresa tenha oferecido proposta para o fornecimento de instrumentos odontológicos.
8.	O denunciante menciona que no edital do Pregão Presencial 2/2013 não constaria a previsão insculpida no art. 22, § 4º, do Decreto 7892/2013, de que o "instrumento convocatório deverá prever que o quantitativo decorrente das adesões à ata de registro de preços não poderá exceder, na totalidade, ao quíntuplo do quantitativo de cada item registrado na ata de registro de preços para o órgão gerenciador e órgãos participantes, independentemente do número de órgãos não participantes que aderirem". 
9.	Ademais, a adesão total teria atingido pelo menos 50 vezes todas as quantidades previstas na ata.
10.	A Secex/CE propôs o conhecimento da denúncia, por ter sido formulada por autor legitimado, nos termos do art. 53 da Lei 8.443/1922, versando sobre matéria de competência deste Tribunal e de interesse público, em linguagem clara e objetiva (peça 5) .
11.	Conforme a delegação de competência conferida por meio da Portaria-MIN-WAR 1/2014, foi realizada a audiência de Luciano Ferreira de Sousa, Prefeito Municipal de Timon/MA, e de Márcio de Souza Sá, secretário de saúde de Timon/MA; de Clayson Amaral Rodrigues, Prefeito Municipal de Batalha/PI, e de Walber Coelho de Almeida Rodrigues, presidente da Comissão Permanente de Licitação (CPL) de Batalha/PI, para apresentarem razões de justificativa para as seguintes irregularidades, nos termos do art. 250, inciso IV, do Regimento Interno do Tribunal (peças 08-11) :
a) adesão à Ata 2/2013, do município de Batalha/PI, para aquisição de medicamentos, na qual não constaria o quantitativo total por item licitado e a indicação da ordem de classificação dos fornecedores registrados na ata, em ofensa ao art. 11 do Decreto 7.892/2013, que, em sua redação original, expressamente determina a indicação desses elementos; 
b) celebração do contrato com a empresa Donald Gie Nogueira, no valor de R$  599.999,15, posteriormente retificado para R$ 999.999,15 (sem a assinatura do representante da empresa no instrumento de alteração) , para o fornecimento de medicamentos psicotrópicos e comuns, embora o fornecedor esteja registrado na ata como fornecedor de instrumentos odontológicos;
c) extrapolação em pelo menos dez vezes do limite estabelecido no art. 22, § 4º, do Decreto 7.892/2013, em razão da celebração de atos de cooperação técnica que preveem a contratação de 100% dos itens registrados na Ata 2/2013, com cerca de 50 municípios, com o objetivo de permitir aos municípios aderentes "utilizar, provisoriamente, preços registrados nas Atas do SRP do Município que tem por objeto aquisição de medicamentos (farmácia básica, medicamentos comuns, medicamentos psicotrópicos) , material hospitalar, material laboratorial, móveis hospitalares, materiais permanentes, equipamentos, material para curativos, aquisição de material de consumo odontológico, instrumental odontológico e equipamentos para laboratório de prótese dentária - Pregão Presencial 2/2013";
d) divulgação da Ata de Registro de Preços 2/2013 para aquisição de medicamentos sem a indicação dos quantitativos dos itens registrados e sem informações sobre a classificação dos fornecedores registrados, em ofensa ao art. 11 do Decreto 7.892/2013, que, em sua redação original, expressamente determina a indicação desses elementos. 
12.	Após avaliar as razões de justificativa apresentadas pelos responsáveis, a Secex/CE elaborou as seguintes propostas (peça 29) :
a) acolher as justificativas de Luciano Ferreira de Sousa, Prefeito Municipal de Timon/MA, em razão de o art. 9º, inciso 3º, da Lei 8.080/1990 (que instituiu o Sistema Único de Saúde - SUS) estabelecer que a gestão do sistema é única e, nos municípios, cabe ao secretário de saúde; não havendo evidências da participação do prefeito nos atos inquinados de irregulares, afastar sua responsabilidade;
b) rejeitar as justificativas apresentadas por Márcio de Souza Sá, secretário de saúde de Timon/MA, uma vez que o responsável teria alegado transferência de sua responsabilidade ao setor gerenciador do procedimento licitatório, embora o dever da licitação seja próprio da sua função e de caráter intransferível;
c) rejeitar as justificativas apresentadas por Clayson Amaral Rodrigues, Prefeito Municipal de Batalha/PI, uma vez que ele ter-se-ia omitido quanto à ausência de quantitativos e da ordem de classificação das empresas na ata de registro de preços; bem como teria justificado o excesso de autorizações de adesões à ata - cerca de dez vezes o permitido - em item da norma que fora revogada anteriormente aos seus atos, justamente em razão de permitir adesões indiscriminadas;
d) acolher as razões de justificativas de Walber Coelho de Almeida Rodrigues, presidente da CPL de Batalha/PI, relativamente ao excesso de autorizações, pois não haveria prova de sua participação naqueles atos, uma vez que na farta documentação que instruiu as autorizações, por ele encaminhada, seu nome não seria citado (peça 24, p. 9-24; peça 26, p. 21-49; e peça 27, p. 1-29) ; e rejeitar suas justificativas quanto à ausência da ordem de classificação das empresas;
e) aplicar multa individual, prevista no art. 58, inciso II, da Lei 8.443/1992, a Márcio de Souza Sá, a Clayson Amaral Rodrigues e a Walber Coelho de Almeida Rodrigues, bem como, retirar, nos termos do art. 55 da Lei 8.443/1992, a chancela de sigilo dos presentes autos. 
13.	O Exmo. Sr. Ministro Relator dissentiu das propostas alvitradas pela Secex/CE por entender que os autos não se encontravam em condições se serem avaliados no mérito, pelas diversas razões que expôs e determinou a realização de diligências às Prefeituras municipais de Batalha/PI e Timon/MA, além de oitivas das empresas contratadas (peça 32, p. 3-5) .
14.	Diante das ponderações contidas em seu Despacho, o Exmo. Ministro Relator determinou o retorno dos autos à Secex/CE para que fossem saneados, nos termos do art. 157 do RI/TCU, (peça 32) :
Determino à Secex/CE que:
diligencie a Prefeitura de Batalha/PI para que:
a.1) apresente todos os documentos que compuseram o Pregão Presencial 2/2013, e avalie a conformidade do procedimento com as normas que o regulamentam, especialmente no que se refere:
a.1.1) ao uso da modalidade pregão na forma presencial, em detrimento da eletrônica, sem que tenha sido comprovada e justificada a inviabilidade da utilização da forma eletrônica, nos termos do § 1º do art. 4º do Decreto 5.450/2005;
a.1.2) à realização de pesquisa de preços para elaboração do orçamento básico da licitação, nos termos do art. 15, inciso V, da Lei 8.666/1993, segundo o qual as compras devem balizar-se pelos preços praticados no âmbito dos órgãos e entidades da Administração Pública, os quais, no caso de medicamentos e correlatos, estão disponíveis no Banco de Preços em Saúde, do Ministério da Saúde, entre outros bancos de dados; 
a.1.3) à eventual ocorrência de sobrepreço no orçamento estimativo;
a.1.4) ao cumprimento dos requisitos de publicação do aviso do edital da licitação, conforme a Lei 10.520/2002 e respectiva regulamentação;
a.1.5) ao efetivo julgamento das propostas pelo menor preço por item, em consonância com a Súmula TCU 247 e com o art. 23, § 1º, da Lei 8.666/1993;
a.1.6) à obediência aos princípios da legalidade, da moralidade, da impessoalidade, da publicidade, da vinculação ao instrumento convocatório, da competitividade e do julgamento objetivo;
a.2) informe a este TCU, na condição de gerenciador da Ata de Registro de Preços 2/2013, os contratos que foram efetivamente formalizados entre as empresas registradas na ata e os municípios autorizados a aderi-la, bem como seus respectivos valores e fontes de recursos utilizadas para os pagamentos;
b) diligenciar a Prefeitura de Timon/MA para que apresente as cópias dos contratos 3504/2013, 3604/2013 e 3704/2013, celebrados com as empresas R.O. Carvalho Nascimento, D.R.C. Comércio Ltda. e Donaldo Gie Nogueira, respectivamente, informando as execuções físicas e financeiras dessas avenças e as fontes de recursos utilizadas nos seus eventuais pagamentos;
c) após a avaliação da documentação do Pregão Presencial 2/2013, realize a audiência de Teresinha de Jesus Cardoso Alves (CPF.: XXX.078.053-XX) , e novas audiências de Clayson Amaral Rodrigues e de Walber Coelho de Almeida Rodrigues, para que apresentem justificativas para, no mínimo, as seguintes irregularidades:
c.1) celebração de quarenta e oito Atos de Cooperação com diversos municípios dos estados do Maranhão e do Piauí, cujo objeto foi "utilizar, provisoriamente, preços registrados nas Atas do SRP do Município que tem por objeto aquisição de medicamentos (farmácia básica, medicamentos comuns, medicamentos psicotrópicos) , material hospitalar, material laboratorial, móveis hospitalares, materiais permanentes, equipamentos, material para curativos, aquisição de material de consumo odontológico, instrumental odontológico e equipamentos para laboratório de prótese dentária - Pregão Presencial 2/2013", embora o edital do Pregão Presencial 2/2013 para o referido registro de preços não contenha a previsão de adesão posterior por órgão não participante; em afronta aos arts. 9º, inciso III, e 22, §§3º e 4º, do Decreto 7.892/2013; o que o possibilitou contratações resultantes de adesões que podem ter atingindo o montante da ordem dos 269 milhões de reais, extrapolando sobremaneira os limites estabelecidos pelos dispositivos citados;
c.2) utilização, no Pregão Presencial 2/2013, da modalidade pregão na forma presencial, sem que tenha sido comprovada e justificada a inviabilidade da utilização da forma eletrônica, nos termos do § 1º do art. 4º do Decreto 5.450/2005;
c.3) desobediência aos princípios da legalidade, da transparência, da impessoalidade, da publicidade, da vinculação ao instrumento convocatório, da competitividade e do julgamento objetivo, bem como afronta ao art. 11 do Decreto 7.892/2013, ao publicar a Ata de Registro de Preços 2/2013 sem a indicação dos quantitativos dos itens registrados e sem as informações sobre a classificação dos fornecedores registrados;
d) realizar a oitiva das empresas registradas na Ata de Registro de Preços 2/2013, para que esclareçam, caso seja de seu interesse, as irregularidades constantes do item anterior bem como se pronunciem acerca da eventual ausência de concorrência no processamento do Pregão Presencial 2/2013, alertando-as sobre a possibilidade de declaração de inidoneidade para licitar com a administração pública federal, caso não elididos os indícios de fraude;
e) apurar as responsabilidades dos subscritores da solicitação de adesão à Ata de Registro de Preços 2/2013 e do respectivo deferimento, no âmbito do município de Timon/MA, os senhores Ezequiel Pimentel Galiza Júnior e Antônio Lisboa Lopes de Araújo, e promover, caso necessário, as respectivas audiências e/ou citações.
15.	O quadro seguinte apresenta as comunicações realizadas nos presentes autos, destacando-se em negrito aquelas realizadas após o despacho do Exmo. Ministro Relator:
	Comunicação
	Peça
	Natureza
	Destinatário
	Data da resposta
	Resposta (peça) 

	Ofício 0765/2016
	8
	Audiência
	Luciano Ferreira de Sousa
	26/4/2016
	17

	Ofício 0766/2016
	9
	Audiência
	Marcio de Souza SA
	22/4/2016
	18-19

	Ofício 0767/2016
	10
	Audiência
	Clayson Amaral Rodrigues
	26/4/2016
	16

	Ofício 0768/2016 Edital 0064/2016
	11
22
	Audiência
	Walber Coelho de Almeida Rodrigues
	27/5/2016
	24-27

	Ofício 0842/2017
	34
	Oitiva
	Remoel Equipamentos Médicos Odontológicos Ltda.
	11/5/2017
	127

	Ofício 0841/2017
	36
	Oitiva
	Médica Hospitalar Comércio e Representações Ltda. - ...
	5/52017
	73

	Ofício 0840/2017
	38
	Oitiva
	UP Med. Distribuidora Ltda.
	23/5/2017
	141

	Ofício 0839/2017
	40
	Oitiva
	Droga Rocha Distribuidora de Medicamentos Ltda. - E ...
	9/5/2017
	97

	Ofício 0838/2017
	42
	Oitiva
	Donaldo Gie Nogueira
	24/5/2017
	140

	Ofício 0837/2017
	44
	Oitiva
	D R C Comercio Ltda. - EPP
	5/5/2017
	70

	Ofício 0836/2017
	46
	Oitiva
	R. O. Carvalho do Nascimento
	9/5/2017
	80 e 81-95 100-122

	Ofício 0835/2017
	48
	Diligência
	Prefeitura Municipal de Timon/MA
	12/5/2017
	137-139

	Ofício 0834/2017
	50
	Diligência
	Prefeitura Municipal de Batalha/PI
	3/5/2017 e 26/6/2017
	96 e 146

	Ofício 1744/2018
	177
	Audiência
	Teresinha de Jesus Cardoso Alves
	26/9/2018
	186

	Ofício 1745/2018
	179
	Audiência
	Clayson Amaral Rodrigues
	28/9/2018
	190

	Ofício 1746/2018
Ofício 2404/2018
Ofício 2404/2018
	181
192
194
	Audiência
	Walber Coelho de Almeida Rodrigues
	9/11/2018
	198

16.	A diligência encaminhada à Prefeitura Municipal de Batalha/PI representava o ponto de partida para as análises subsequentes, dos itens 'a', 'c' e 'e', segundo a instrução à peça 154, p. 7.
17.	Em resposta à diligência formulada por meio do Ofício 0834/2017 (peça 50) , o prefeito de Batalha/PI, Sr. João Messias Freitas Melo, manifestou-se nos seguintes termos (peça 96, p. 1) :
1. No intuito de cumprir com as determinações exaradas por Vossa Excelência, realizamos buscas junto aos órgãos do Município de Batalha-PI visando localizar o Pregão Presencial n.º 02/13. Entretanto, o mesmo não foi localizado e nem a gestora anterior do Município nos repassou, por meio da comissão de transição, o referido procedimento.
2. Assim, sugerimos que Vossa Excelência oficie o Tribunal de Contas do Estado do Piauí e o Poder Legislativo Municipal, solicitando informações sobre o referido procedimento licitatório.
3. Destarte, que a atual gestão não possui qualquer tipo de esclarecimento a ser realizado sobre os fatos envolvendo a Ex-Gestora e aos ex-membros da CPL. Entretanto, aguardamos o julgamento final desse processo para propor as devidas representações cíveis e criminais, e demais ações judiciais cabíveis.
18.	Na instrução técnica à peça 154, item 16, foi destacado que é dever do prefeito zelar pelo patrimônio público e pela adequada guarda dos documentos das despesas realizadas na gestão do município. Caberia ao gestor intentar as ações de busca e apreensão, além de outras de representações cíveis e penais cabíveis à espécie em relação ao desaparecimento de processo licitatório. No entanto, suas alegações não vieram acompanhadas de elementos comprobatórios de suas afirmações ('buscas junto aos órgãos do Município de Batalha-PI') , tampouco de efetivas ações judiciais para responsabilizar a gestão anterior. Assim, a diligência resultou infrutífera, impossibilitando as análises supervenientes, que necessitavam de cópia integral dos documentos que compuseram o Pregão Presencial 2/2013, conforme determinado no despacho do Exmo. Ministro Relator, Walton Alencar Rodrigues. 
19.	A mesma instrução destacou que realizou pesquisa no sítio do Tribunal de Contas do Estado do Piauí (https://sistemas.tce.pi.gov.br/licitacao/lcw_muralfinalizadacon.do, parâmetros: P.M. de BATALHA, cod: 1336, exercício: 2013) , somente tendo sido possível obter o download do edital Pregão Presencial SRP Nº 002/2013 - CPL/PMB (Processo Administrativo nº 009/2013) , que já constava na peça 3, mas não obteve a cópia integral do processo.
20.	Diante disso, a instrução à peça 154 alvitrou reiterar diligência à Prefeitura Municipal de Batalha/PI, com vistas a solicitar cópia integral dos documentos que compuseram o Pregão Presencial 2/2013, alertando o prefeito que o não cumprimento de diligência sem causa justificada e comprovada poderia ensejar a aplicação da multa prevista no art. 58, inciso IV, da Lei 8.443/1992. Propôs, também, a realização de diligência ao Tribunal de Contas do Estado do Piauí com o mesmo propósito.
21.	A proposta mereceu acolhimento da unidade técnica (peça 155) .
22.	Consoante delegação de competência do Exmo. Sr. Ministro Relator e subdelegação de competência do titular da unidade técnica, foram expedidos os ofícios de diligência à Prefeitura Municipal de Batalha/PI e ao Tribunal de Contas do Estado do Piauí - TCE/PI, respectivamente, Ofícios 193/2018 e 194/2018 (peças 156 e 158) .
23.	Em resposta, o TCE/PI encaminhou extrato resumo do certame (peça 165, p. 2-3) e edital do pregão presencial SRP 002/2013 (peça 165, p. 4-33) , que já constavam nos autos.
24.	Por sua vez, o Ofício 193/2018, endereçado à Prefeitura Municipal de Batalha/PI, foi reiterado por meio do Ofício 744/2018 (peça 167) . Em resposta, o Sr. João Messias Freitas Melo, gestor do Município de Batalha/PI, através de advogado constituído, argumentou, in verbis (peça 169, p. 1) :
1. Inicialmente, o Requerido informa que nunca deixou de responder a qualquer solicitação de Vossa Excelência, conforme recibos das petições protocoladas. (Doc. 01) 
2. Sobre a situação apontada no ofício supracitado, o Requerido deixa claro que não ocorreu qualquer novidade superveniente, reiterando as informações já prestadas.
3. No intuito de demonstrar a boa fé e probidade do Requerido com a coisa pública, anexamos nessa oportunidade cópia (Doc. 02) : i) do extrato da movimentação processual (processo n.° 0000035-66.2017.8.18.0040) ; ii) da petição inicial de exibição de documentos; iii) relação dos processos licitatórios apresentados nos autos do processo judicial e iv) do mandado de intimação da ex-gestora municipal de Batalha - PI.
4. Assim, o Requerido presta os esclarecimentos solicitados, colocando-se à disposição de Vossa Excelência para informações adicionais.
25.	Os documentos anexados reproduzem: extrato de tramitação do processo 000035-66.2017.8.18.0040 (peça 169, p. 6-10, protocolado em 24/1/2017) ; cópia de ação autônoma de exibição de documento c/c de pedido de busca e apreensão (peça 169, p. 12-21) ; boletim de ocorrência - BO, de 10/1/2017, relatando a ausência de documentos públicos no acervo da Prefeitura Municipal (peça 169, p. 24-25) ; ofício solicitando a instituição de equipe de transição e de informações (de 7/10/2016; peça 169, p. 26-29) ; catálogo de documentos entregues pela demandada nos autos do processo 0000035-66.2017.8.18.0040 (peça 169, p. 30-42) , impetrado contra a Sra. Teresinha de Jesus Cardoso Alves e Ionalda Lustosa Bezerra Fortes, no qual não consta o Pregão Presencial 2/2013; mandado de intimação para indicar representante para, em conjunto, no dia 8/5/2018, às 09h00min, sob a supervisão do secretário da vara, catalogarem os documentos depositados em juízo, devendo a secretaria, em seguida, entregar os mesmos ao autor (peça 169, p. 43) .
26.	De acordo com a instrução anterior, peça 175, a ausência da documentação relativa ao Pregão Presencial 2/2013 impossibilitou a análise de diversos itens destacados pelo Relator, dentre eles:
a) diligencie a Prefeitura de Batalha/PI para que:
a.1) apresente todos os documentos que compuseram o Pregão Presencial 2/2013, e avalie a conformidade do procedimento com as normas que o regulamentam, especialmente no que se refere:
a.1.1) ao uso da modalidade pregão na forma presencial, em detrimento da eletrônica, sem que tenha sido comprovada e justificada a inviabilidade da utilização da forma eletrônica, nos termos do § 1º do art. 4º do Decreto 5.450/2005;
a.1.2) à realização de pesquisa de preços para elaboração do orçamento básico da licitação, nos termos do art. 15, inciso V, da Lei 8.666/1993, segundo o qual as compras devem balizar-se pelos preços praticados no âmbito dos órgãos e entidades da Administração Pública, os quais, no caso de medicamentos e correlatos, estão disponíveis no Banco de Preços em Saúde, do Ministério da Saúde, entre outros bancos de dados; 
a.1.3) à eventual ocorrência de sobrepreço no orçamento estimativo;
a.1.4) ao cumprimento dos requisitos de publicação do aviso do edital da licitação, conforme a Lei 10.520/2002 e respectiva regulamentação;
a.1.5) ao efetivo julgamento das propostas pelo menor preço por item, em consonância com a Súmula TCU 247 e com o art. 23, § 1º, da Lei 8.666/1993;
a.1.6) à obediência aos princípios da legalidade, da moralidade, da impessoalidade, da publicidade, da vinculação ao instrumento convocatório, da competitividade e do julgamento objetivo;
a.2) informe a este TCU, na condição de gerenciador da Ata de Registro de Preços 2/2013, os contratos que foram efetivamente formalizados entre as empresas registradas na ata e os municípios autorizados a aderi-la, bem como seus respectivos valores e fontes de recursos utilizadas para os pagamentos;
 (...) 
e) apurar as responsabilidades dos subscritores da solicitação de adesão à Ata de Registro de Preços 2/2013 e do respectivo deferimento, no âmbito do município de Timon/MA, os senhores Ezequiel Pimentel Galiza Júnior e Antônio Lisboa Lopes de Araújo, e promover, caso necessário, as respectivas audiências e/ou citações.
27.	O item "d" do despacho do Ministro Relator determinou a oitiva das empresas registradas na Ata de Registro de Preço 2/2013, para que, se fosse de seus interesses, pudessem se manifestar sobras as irregularidades suscitadas nos autos, bem como se pronunciassem acerca da eventual ausência de concorrência no certame, alertando-as sobre a possibilidade de declaração de inidoneidade para licitar com a administração pública federal, caso não elididos os indícios de fraude.
28.	A Secex/CE expediu às aludidas empresas os ofícios indicados no quadro seguinte, obtendo respostas de todos os licitantes:
	Comunicação
	Peça
	Natureza
	Destinatário
	Data da resposta
	Resposta (peça) 

	Ofício 0842/2017
	34
	Oitiva
	Remoel Equipamentos Médicos Odontológicos Ltda.
	11/5/2017
	127

	Ofício 0841/2017
	36
	Oitiva
	Médica Hospitalar Comércio e Representações Ltda. - ...
	5/52017
	73

	Ofício 0840/2017
	38
	Oitiva
	UP Med. Distribuidora Ltda.
	23/5/2017
	141

	Ofício 0839/2017
	40
	Oitiva
	Droga Rocha Distribuidora de Medicamentos Ltda. - E ...
	9/5/2017
	97

	Ofício 0838/2017
	42
	Oitiva
	Donaldo Gie Nogueira
	24/5/2017
	140

	Ofício 0837/2017
	44
	Oitiva
	D. R. C. Comercio Ltda. - EPP
	5/5/2017
	70

	Ofício 0836/2017
	46
	Oitiva
	R. O. Carvalho do Nascimento
	9/5/2017
	80 e 81-95 100-122

29.	Em síntese, todas as empresas afirmaram que suas participações foram legítimas, observaram os normativos legais, que houve disputa entre elas e que eventuais irregularidades ocorridas são de responsabilidade da Prefeitura Municipal de Batalha e dos agentes públicos que conduziram o procedimento licitatório.
30.	Em atendimento ao Ofício 835/2017 (peça 48) , a Prefeitura Municipal de Timon/MA acostou aos autos as peças 137-139, referente ao item "b" da diligência determinada pelo Exmo. Ministro Relator.
31.	A referida municipalidade informou que assinou contrato com três empresas, conforme quadro abaixo:
	Empresa
	Contrato
	Peça e página
	Empenhos Pagos de 1°/5/2013 a 31/12/2013
	Empenhos Pagos de 1°/1/2014 a 30/4/2014

	R. O. Carvalho Nascimento
	3504/2013
	137, p. 9-11
	1.155.157,98
	304.465,50

	D. R. C. Comércio Ltda.
	3604/2013
	137, p. 13-15
	2.300.021,42
	613.858,58

	Donaldo Gie Nogueira
	3704/2013 e aditivo
	137, p. 17-19
	859.289,39
	143.292,10

32.	De acordo com a denúncia, o contrato firmado com a empresa Donald Gie Nogueira, no valor de R$ 599.999,15 foi posteriormente retificado para R$ 999.999,15, sem a assinatura do representante da sociedade empresária no instrumento de alteração. Informaria como objeto o fornecimento de medicamentos psicotrópicos e comuns, embora a empresa tenha oferecido proposta para o fornecimento de instrumentos odontológicos.
33.	Em relação ao tema em questão, o Sr. Mário de Souza Sá (peça 18, p. 2) afirmou, in verbis:
4) Quanto à acusação de que a empresa DONALD GIE NOGUEIRA venceu o lote para fornecimento de medicamentos psicotrópicos, esclarece-se que houve um mero erro formal, qual seja, houve um equívoco quanto ao lote vencido pela empresa citada, uma vez que a mesma sequer trabalha com tal material. A empresa, na verdade, fornece material e instrumentos odontológicos.
Por outro lado, a retificação posterior é mero poder-dever da Administração desde que devidamente publicado, como no caso dos autos;
Ademais, o ato impugnado é mera retificação; prescinde da assinatura da contratada;
	(...) 
Por fim, com relação ao fato de que a empresa denunciada teria sido contratada no valor de RS  599.999,15, posteriormente o contrato foi retificado para RS 999.999,15 sem a assinatura da sociedade empresária no instrumento de alteração, tal fato não deve prosperar. A denunciada junta, nesta oportunidade, documentos que comprovam que houve a retificação e publicação em diário oficial, tudo conforme a legislação vigente, não havendo que se falar em falha, já que todos os erros formais foram supridos com a retificação.
34.	De fato, o termo do Contrato 3704/2013 consta na peça 137, p. 17. O objeto estipulado é a aquisição de material odontológico. A cláusula segunda define o valor máximo estimado para o presente contrato: R$ 999.999,15. Contudo, o extrato do contrato, publicado no Diário Oficial Eletrônico de 14/5/2013 (peça 137, p. 20) , registra um valor diferente: R$ 599.999,15. Na edição de 17/5/2013 (peça 137, p. 21) , foi publicado a retificação do valor.
35.	Assim, em relação ao contrato com a empresa Donald Gie Nogueira, a suposta irregularidade não pôde ser comprovada, conforme análise realizada à peça 175, p. 11.
36.	O Sr. Walber Coelho de Almeida Rodrigues, presidente da CPL de Batalha/PI, em resposta ao Ofício 768/2016 (peça 11) e ao Edital 64/2016 (peça 22) , encaminhou os documentos de peças 24-27. Verifica-se desses elementos carreados aos autos que a Prefeitura Municipal de Batalha/PI realizou pregões com outros objetos, nos quais deferiu pedidos de "carona", dentre eles os seguintes:
	Objeto
	Pregão
	Prefeitura solicitante de adesão
	Peça e p.

	Gêneros alimentícios
	Pregão 001/2013
	São Miguel do Tapuio/PI
	26, p. 45 a 27, p. 1

			Coivaras/ PI
	27, p. 22-24

	Aquisição de jogos pedagógicos, material de expediente, material permanente, material esportivo, material de limpeza, material de informática.
	Pregão 003/2013
	Lagoa de São Francisco/PI
	27, p. 2-6

			São Félix do Piauí/PI
	27, p. 7-11

			São João do Piauí/PI
	27, p. 12-16

			Vera Mendes/PI
	27, p. 17-21

37.	De acordo com a instrução precedente, peça 175, a documentação relativa ao Pregão Presencial 2/2013 encontra-se desaparecida, impossibilitando uma análise mais apurada dos fatos. Diante do exposto e do Despacho proferido pelo Ministro Relator (peça 32) , restou realizar audiência dos responsáveis indicados no item "c" do mencionado documento: Teresinha de Jesus Cardoso Alves, Clayson Amaral Rodrigues e de Walber Coelho de Almeida Rodrigues.
38.	Dessa forma, a instrução acima propôs a realização de diligência nos termos determinado pelo Ministro-Relator, a qual teve a anuência da unidade técnica (peça 176) :
a) realizar a audiência da Sra. Teresinha de Jesus Cardoso Alves (CPF: XXX.078.053-XX) e dos Srs. Clayson Amaral Rodrigues (CPF XXX.687.513-XX) e Walber Coelho de Almeida Rodrigues (CPF XXX.306.183-XX) , com fundamento nos arts. 10, § 1º, e 12, incisos I e III, da Lei 8.443/1992 c/c o art. 202, incisos I e III, do RI/TCU, para que, no prazo de quinze dias, apresentem razões de justificativa quanto às irregularidades detalhadas a seguir:
1) celebração de quarenta e oito Atos de Cooperação com diversos municípios dos estados do Maranhão e do Piauí, cujo objeto foi "utilizar, provisoriamente, preços registrados nas Atas do SRP do Município que tem por objeto aquisição de medicamentos (farmácia básica, medicamentos comuns, medicamentos psicotrópicos) , material hospitalar, material laboratorial, móveis hospitalares, materiais permanentes, equipamentos, material para curativos, aquisição de material de consumo odontológico, instrumental odontológico e equipamentos para laboratório de prótese dentária - Pregão Presencial 2/2013", embora o edital do Pregão Presencial 2/2013 para o referido registro de preços não contenha a previsão de adesão posterior por órgão não participante; em afronta aos arts. 9º, inciso III, e 22, §§3º e 4º, do Decreto 7.892/2013; o que o possibilitou contratações resultantes de adesões que podem ter atingindo o montante da ordem dos 269 milhões de reais, extrapolando sobremaneira os limites estabelecidos pelos dispositivos citados;
2) utilização, no Pregão Presencial 2/2013, da modalidade pregão na forma presencial, sem que tenha sido comprovada e justificada a inviabilidade da utilização da forma eletrônica, nos termos do § 1º do art. 4º do Decreto 5.450/2005;
3) desobediência aos princípios da legalidade, da transparência, da impessoalidade, da publicidade, da vinculação ao instrumento convocatório, da competitividade e do julgamento objetivo, bem como afronta ao art. 11 do Decreto 7.892/2013, ao publicar a Ata de Registro de Preços 2/2013 sem a indicação dos quantitativos dos itens registrados e sem as informações sobre a classificação dos fornecedores registrados;
b) realizar a audiência da Sra. Teresinha de Jesus Cardoso Alves (CPF: XXX.078.053-XX) , com fundamento nos arts. 10, § 1º, e 12, incisos I e III, da Lei 8.443/1992 c/c o art. 202, incisos I e III, do RI/TCU, para que, no prazo de quinze dias, apresente razões de justificativa quanto ao desaparecimento da documentação relativa ao Pregão Presencial 2/2013, objeto dos presentes autos;
39.	Consoante delegação de competência do Exmo. Sr. Ministro Relator Walton Alencar Rodrigues e subdelegação de competência do titular da unidade técnica, foram expedidos os ofícios de audiência à Sra. Teresinha de Jesus Cardoso Alves, Ofício 1744/2018 (peça 177) , ao Sr. Clayson Amaral Rodrigues, Ofício 1745/2018 (peça 179) , e ao Sr. Walber Coelho de Almeida Rodrigues, Ofícios 1746-2403-2404/2018, (peças 181, 192 e 194) .
EXAME TÉCNICO
40.	A instrução à peça 29, já realizou parte da análise das razões de justificativas apresentadas nesses autos. Pretende-se inicialmente, fazer uma síntese dos exames realizados em relação ao Sr. Luciano Ferreira de Sousa, então Prefeito Municipal de Timon/MA, ao Sr. Clayson Amaral Rodrigues, Prefeito Municipal de Batalha/PI e ao Sr. Márcio de Souza Sá, Secretário de Saúde de Timon/MA. 
41.	Na oportunidade, em sede de preliminares, o Auditor acatou a defesa apresentada pelo Sr. Luciano Ferreira de Sousa, que alegou não ter responsabilidade sobre as irregularidades apontadas, pois como chefe do executivo municipal não lhe competia conduzir diretamente procedimentos para aquisição de medicamentos e outros produtos pela secretaria de saúde, de acordo com o art. 9°, inciso III, da Lei 8.080/1990.
42.	A referida instrução cita vasta jurisprudência do Tribunal que ora admite a responsabilidade do prefeito, ora não. Mas no caso em apreço, não há elementos que indiquem que o alcaide praticou atos particulares ou gerais afetos à adesão à ata de registro de preços realizada pelo município de Batalha/PI (peça 29, p. 6) .
43.	Sendo assim, considerou que as razões de justificativa do Sr. Luciano, então Prefeito de Timon/MA poderiam ser acatadas, afastando sua responsabilidade nas irregularidades denunciadas nos presentes autos.
44.	O mesmo deveria valer para o Prefeito Municipal de Batalha/PI, Sr. Clayson Amaral Rodrigues. Entretanto, no caso desse gestor, há evidências de que o mesmo teve participação direta e exclusiva em pelo menos uma das ocorrências que lhe é imputada: foi ele quem concedeu diversas autorizações para a utilização da Ata de Registro de Preços 2/2013 do município. De acordo com a instrução (peça 29, p. 6) :
 (...) Como se pode ver pelos elementos trazidos pelo próprio pregoeiro do Município de Batalha/PI, foi o prefeito desse município que concedeu as autorizações aos Municípios de Cocal da Telha/PI (peça 24, p. 9/13) ; Gilbués/PI (peça 24, p. 14/17) ; Simplício Mendes/PI (peça 24, p. 18/19) ; Timon/MA (peça 24, p. 20/24) ; Barras/PI (peça 26, p. 21/26; Cocal/PI (peça 26, p. 27/32; Luzilândia/PI (peça 26, p. 33/38) ; Lagoa de São Francisco/PI (peça 26, p. 39/44) ; e São Miguel do Tapuio/PI (peça 26, p. 45/49) . 
45.	À vista disso, a responsabilidade do Sr. Clayson não pode ser afastada, de plano, com base na Lei 8.080/1990, devendo ser ouvido em audiência para que apresente sua defesa quanto às irregularidades que lhe foram atribuídas, em especial sobre o excesso de autorizações para a utilização da ata.
46.	Outra preliminar questionada pelo prefeito de Batalha/PI é de que não houve na denúncia a individualização das condutas delituosas e provas dos fatos, como requeridos pelo art. 41 do Código de Processo Penal e na jurisprudência do Superior Tribunal de Justiça (STJ) , prejudicando seu direito constitucional ao contraditório e à ampla defesa.
47.	A instrução rechaçou tais argumentos (peça 29, p. 6) , pois no âmbito da fiscalização contábil, financeira, orçamentária, operacional e patrimonial, a competência do TCU está definida no art. 41 da Lei 8.443/1992, nos seguintes termos: " (...) o Tribunal efetuará a fiscalização dos atos de que resulte receita ou despesa, praticados pelos responsáveis sujeitos à sua jurisdição". 
48.	A atuação do Tribunal visa estabelecer como a conduta do responsável está vinculada a determinado ato questionado, seja como partícipe na sua formação, seja como beneficiário. No caso do Sr. Clayson Amaral Rodrigues a responsabilização tem origem na autoria dos atos apontados na denúncia, e que, segundo o Auditor (peça 29, p. 7) :
Tais atos são, primeiro, as autorizações de adesões além do que permite a legislação, e, segundo, a publicação de ata de registro de preços sem indicação dos quantitativos registrados e sem informação sobre a ordem de classificação das empresas detentoras dos preços. Tais atos estão plenamente disponíveis no processo, por cópia, com indicação clara do seu autor (atos de autorização à peça 1, p. 24-44; ata de registro de preços à peça 4) .
49.	Assim sendo, não procedem as preliminares levantadas pelo Sr. Clayson Amaral Rodrigues, então Prefeito Municipal de Batalha/PI.
50.	O Sr. Márcio de Souza Sá, Secretário de Saúde de Timon/MA,  foi chamado em audiência para se manifestar sobre adesão à ata de registro de preços 2/2013, do Município de Batalha/PI, para aquisição de medicamentos e outros produtos médico-hospitalares e odontológicos desprovida dos seus elementos fundamentais, que são o quantitativo total por item e sem a indicação da ordem de classificação dos fornecedores registrados na ata, em afronta ao art. 11, do Decreto 7.892/2013, que em sua redação original, determinava expressamente a indicação de ambos os elementos.
51.	Em relação à falta de quantitativos na ata de registro publicada, o Sr. Márcio alegou que procurou obtê-los junto ao gerenciador da ata, o município de Batalha/PI. Sobre a falta de ordem de classificação das empresas, afirmou simplesmente que "o Município de Timon apenas contratou com a empresa indicada pela gerenciadora da ata, conforme é procedimento ordinário nas adesões". (peça 18, p. 2-3) 
52.	O exame técnico empreendido, peça 29, rejeitou os argumentos utilizados pelo responsável para as duas questões, com base no art. 11 do Decreto 7.892/2013, que disciplina o Sistema de Registro de Preços, abaixo transcrito:
Art. 11.  Após a homologação da licitação, o registro de preços observará, entre outras, as seguintes condições:
I - será incluído, na respectiva ata, o registro dos licitantes que aceitarem cotar os bens ou serviços com preços iguais ao do licitante vencedor na sequência da classificação do certame;
II - o preço registrado com indicação dos fornecedores será divulgado no Portal de Compras do Governo Federal e ficará disponibilizado durante a vigência da ata de registro de preços; e
III - a ordem de classificação dos licitantes registrados na ata deverá ser respeitada nas contratações.
§ 1º O registro a que se refere o caput tem por objetivo a formação de cadastro de reserva, no caso de exclusão do primeiro colocado da ata, nas hipóteses previstas nos arts. 20 e 21.
§ 2º  Serão registrados na ata de registro de preços, nesta ordem:
I - os preços e quantitativos do licitante mais bem classificado durante a etapa competitiva; e
II - os preços e quantitativos dos licitantes que tiverem aceito cotar seus bens ou serviços em valor igual ao do licitante mais bem classificado.
§ 3º  Se houver mais de um licitante na situação de que trata o inciso II do § 2º, serão classificados segundo a ordem da última proposta apresentada durante a fase competitiva
53.	A instrução mencionada anteriormente, concluiu que (peça 29, p.8) ;
Como se vê, o art. 11 acima define os elementos fundamentais da ata de preço. Os quantitativos e a ordem de classificação compõem, junto com os próprios preços e a descrição do produto, o conjunto de tais elementos fundamentais. A falta de um deles já seria capaz de invalidar a ata de registro de preços. Faltando dois desses elementos indispensáveis a ilegalidade torna-se ainda mais flagrante.
54.	Como referido anteriormente, item 35 desta peça, a documentação referente ao Pregão 2/2013 não foi localizada, apesar das diligências encaminhadas à Prefeitura Municipal de Batalha/PI, aos ex-prefeitos do município, ao TCE/PI e também ao presidente da CPL de Batalha.
55.	Entretanto, parte do Processo Administrativo 009/2013, referente ao pregão, foi apresentado pela empresa R.O. Carvalho Nascimento, em resposta à oitiva que lhe foi dirigida, conforme peças 81 e 82.
56.	Da mesma forma, parte da documentação também consta do Processo Administrativo 417/2013, da Prefeitura Municipal de Timon/MA, o qual trata da adesão à Ata de Registro de Preços 2/2013 do município de Batalha/PI. O referido processo foi obtido em consulta à página do TCE/PI, dia 27/11/2019, https://www.tce.pi.gov.br/fiscalizado/pesquisa-de-processos, TC/003485/2016 (peça 209) . 
57.	Nessas peças é possível encontrar o Termo de Referência e os quantitativos de cada item registrado na ata de Batalha. Isso demonstra que o argumento utilizado pelo Sr. Márcio de Souza Sá, de que conseguiu os quantitativos junto ao órgão gerenciador da ata, no caso o município de Batalha, não se sustenta (peça 82, p. 35-85 e peça 209, p. 241-296) . 
58.	Vale destacar que os principais atos praticados para adesão à ata de Batalha, no âmbito do município de Timon, foram assinados pelo Sr. Antônio Lisboa Lopes de Araújo, como Secretário Municipal de Saúde, conforme demonstra o Processo Administrativo 417/2013, peça 209: solicitação de adesão (p. 2) ; Termo de Referência (p. 3-19) ; autorização para adesão à ata de Batalha (p. 200) ; Ofício 1804/Timon dirigido ao município de Batalha manifestando interesse na adesão (p. 201) ; Termo de Cooperação Técnica 082/2013, entre os municípios de Batalha e de Timon (p. 203-205) ; homologação do processo e adjudicação do objeto de adesão em favor das empresas R.O Carvalho do Nascimento, D.R.C. Comércio Ltda. e Donaldo Gie Nogueira (p. 424) . Além disso, assinou os contratos com as três empresas (peça 209, p.426-434) . 
59.	O Ministro Relator já tinha alertado em seu Despacho, peça 32, sobre a necessidade de apurar as responsabilidades do Sr. Antônio Lisboa Lopes de Araújo e do Sr. Ezequiel Pimentel Galiza Júnior, Diretor do Setor de Compras de Timon, nos fatos denunciados e, caso necessário, promover as respectivas audiências e/ou citações. Tais providências não foram adotadas em seu devido tempo, nas instruções anteriores.
60.	Dessa forma, as justificativas apresentadas e os documentos obtidos comprovam a irregularidade da adesão pelo município de Timon/MA à ata de registro de preços do Pregão 2/2013, do município de Batalha/PI, pois foi realizada sem os quantitativos de cada item e sem indicação da ordem de classificação dos fornecedores registrados na ata, em afronta ao art. 11, do Decreto 7.892/2013.
61.	Os mesmos fatos foram levados ao Tribunal de Contas do Estado do Maranhão. No Relatório de Instrução 7932/2015-UTCEX2/SUCEX7, a auditora responsável pela análise inicial propôs que aquela Corte Estadual de Contas conhecesse a denúncia, por preencher os requisitos de admissibilidade (peça 210, p. 1) .
62.	Na mesma peça, está consignado que na ata de registro publicada pelo município de Batalha/PI não constavam as quantidades de cada item, tão somente a descrição e preço unitário de cada item, nem a indicação das empresas vencedoras do certame. A análise segue nesses termos (peça 210, p. 3) :
Portanto assiste total razão ao denunciante nesse aspecto, uma vez que a administração de Timon-MA, aderiu a uma ata de registro de preços sem sequer aferir se os quantitativos registrados atendiam a sua necessidade, tendo firmado Ato de Cooperação Técnica n° 082/2013, denotando falta de zelo do gestor da Prefeitura de Timon-MA que deveria ter tido a cautela de observar minimamente a legalidade da ata a qual pretendia aderir, acerca da qual não pode alegar desconhecimento uma vez que a mesma consta no processo de adesão que foi anexado em mídia digital pelo denunciante.
63.	Em consulta à página do TCE/MA, em 4/12/2019, tce.ma.gov.br/consulta/processos, verificou-se que está em tramitação o processo 10231/2015, Denúncia, tendo como responsáveis os Srs. Luciano Ferreira de Souza e Márcio de Souza Sá, então prefeito e secretário de saúde de Timon/MA, respectivamente. Não se obteve maiores informações sobe o andamento processual por estar com caráter de sigiloso (peça 211) .
64.	Assim sendo, a despeito das irregularidades verificadas, entende-se que tais fatos já estão sendo apurados por outro órgão de controle externo. Mesmo tendo em conta que eventual decisão adotada por aquela Corte Estadual de Contas não vincula a atuação do TCU, continuar movendo a máquina do Tribunal significa a sobreposição de esforços e duplicidade de atuação com o consequente dispêndio de recursos, tão escassos atualmente.
65.	Nesse sentido, em caso semelhante apreciado recentemente pelo Tribunal, mediante o Acórdão 4998/2019-TCU-Segunda Câmara, Relatora Ministra Ana Arraes, está consignado no seu voto " (...) que atualmente um órgão de controle com poder fiscalizatório e sancionatório se dedica à investigação das possíveis irregularidades, é importante reavaliar, a materialidade e a relevância (...) .
66.	Como assinalado anteriormente, para a continuidade desse processo seriam necessárias novas diligências aos municípios de Batalha/PI e de Timon/MA, possivelmente novas audiências, ocasionando mais gastos públicos e com remotas possibilidades de reaver eventuais pagamentos indevidos, mesmo porque não há demonstração clara de que tenha havido dano. A maior parte das irregularidades relatadas dizem respeito a atos de gestão.
67.	Considera-se, portanto, razoável que a apuração seja feita pelo Tribunal de Contas do Estado do Maranhão, por estar mais próximo do município de Timon e ter melhores condições de realizar as análises, já que se tratam de jurisdicionados aos quais estão habituados a julgar.
Respostas às novas Audiências
68.	Em respostas aos ofícios de audiência, os responsáveis encaminharam suas razões de justificativas, que serão analisadas individualmente a seguir, levando-se em consideração algumas análises realizadas em instruções anteriores, de forma a permitir a conclusão e a proposta de encaminhamento desses autos.
Resposta do Sr. Clayson Amaral Rodrigues, ex-Prefeito Municipal de Batalha/PI (peças 16 e 190) 
69.	O Sr. Clayson Amaral Rodrigues apresentou sua defesa mediante as peças 16 e 190.
69.1.	Na primeira, peça 16, sustentou a inépcia da denúncia com argumentos fundamentados no Código de Processo Penal e de Juriadesãoudência do Superior Tribunal de Justiça (STJ) . Além disso, baseou-se no Decreto 3.931/2001, que já tinha sido revogado antes da realização do processo licitatório. Essa questão preliminar já foi analisada pela instrução de peça 29, que rejeitou os argumentos do ex-prefeito, conforme reiterado nos itens 44-49 da instrução atual.
69.2.	A defesa apresentada à peça 190, também não apresentou argumentos consistentes aos questionamentos realizados.
69.2.1.	Em relação à celebração de quarenta e oito Atos de Cooperação com diversos municípios dos estados do Piauí e Maranhão, com vistas a adesão à Ata de Registro de Preços do Pregão Presencial 2/2013, afirma que esse número não corresponde à realidade. Sustenta que foi um equívoco da denúncia, ao misturar adesões de todos os pregões para registro de preços realizados pelo município para aquisição, entre outros, de gêneros alimentícios, de merenda escolar, de materiais gráficos e de informática (peça 190, p. 1-2) .
69.2.2.	Além disso, afirma que algumas solicitações foram negadas, muitos atos cancelados e outros celebrados em caráter provisório, por apenas três meses, tendo em vista que foi prefeito interino, de1°/1/2013 a 24/5/2013 (peça 190, p. 1-2) .
69.2.3.	Sobre a publicação da ARP 2/2013 sem informações sobre a classificação dos fornecedores registrados, alegou que (peça 190, p. 2) :
Em relação a ordem de classificação, era costume do Município, quando da publicação do extrato dos preços finais, colocar na sequência dos preços registrados, ou seja, onde quem aparece em primeiro é o primeiro, quem aparece em segundo é o segundo, e assim sucessivamente, corroborando com o decreto estadual e municipal.
Assim, quando os fornecedores tinham seus preços registrados, quando necessário, poderiam ser convocados para firmar contratações decorrentes do registro de preços, porque como tinham várias empresas registradas para aquisição futura, e às vezes tinham várias empresas registradas, o setor de compras solicitava de uma empresa, ela não tinha o produto, aí automaticamente solicitava de outra.
69.2.4.	Em relação aos quantitativos, admite que de fato não constava no extrato publicado, mas estava registrado em todo o processo, reiterando que foram respeitados os princípios constitucionais da administração pública (peça 190, p. 3) .
69.2.5.	Finalmente, ressalta que os acontecimentos noticiados nessa denúncia já foram objeto de investigação e análise pelo Ministério Público Federal - Procuradoria da República no município de Caxias/MA MPF) , bem como pelo Tribunal de Contas do Estado do Piauí (TCE/PI) , pelo qual foi julgado no âmbito do TC 003485/2016 (peça 190, p. 3) .
Resposta da Sra. Teresinha de Jesus Cardoso Alves, ex-prefeita municipal de Batalha/PI (peça 186) 
70.	A Sra. Teresinha de Jesus Cardoso Alves apresentou sua defesa por meio de seu advogado constituído (peça 186) .
70.1.	Inicialmente, esclareceu que assumiu o executivo municipal apenas em 24/5/2013, conforme Diploma apresentado (peça 186, p. 6) , não tendo nenhuma participação no processo administrativo 009/2013, referente ao Pregão Presencial 2/2013.
70.2.	Sobre a celebração de 48 Atos de Cooperação com diversos municípios dos estados do Maranhão e Piauí, informa que só participou de uma solicitação de adesão, para apenas um lote, de material odontológico, nos primeiros dias de sua gestão.
70.3.	Em relação à utilização, no Pregão Presencial 2/2013, da modalidade pregão na forma presencial e à desobediência a diversos princípios relativos à licitação, bem como ao art. 11 do Decreto 7.892/2013, ao publicar Ata de Registro de Preços sem indicação dos quantitativos dos itens registrados e sem as informações sobre a classificação dos fornecedores registrados, repete que estes atos foram praticados antes do início de seu mandato à frente da municipalidade.
70.4.	Quanto à apresentação da documentação relativa ao Pregão 2/2013, informa "que todos os processos licitatórios que realizamos eram mantidos no arquivo municipal e também encaminhados ao TCE-PI, o qual jamais nos acusou de não ter enviado tal processo licitatório." (peça 186, p. 2) 
70.5.	Afirmou que deixou toda a documentação para a nova gestão, que foi inspecionada pela comissão de transição do seu sucessor, conforme diversos ofícios encaminhados em anexo (peça 186, p. 13-31) .
70.6.	Ainda assim, o prefeito que a sucedeu ingressou com ação judicial de exibição de documentos, alegando que não tinham sido apresentados. Entretanto, ressalta que (peça 186, p. 3) :
Pela análise da referida petição (doc. Anexo) , constata-se que dentre os documentos que supostamente faltam, não se fez menção ao Pregão 02/2013, ou seja, resta evidenciado que tal processo licitatório fora deixado junto à Prefeitura de Batalha-PI. (grifado no original) 
70.7.	Dessa forma, a defesa da Sra. Teresinha entende que mesma não teve responsabilidade pelo processo licitatório nem pelo fato de os documentos não terem sido encontrados. 
Resposta do Sr. Walber Coelho de Almeida Rodrigues, presidente da CPL de Batalha/PI (peças 24-27 e 198) 
71.	A defesa do Sr. Walber Coelho de Almeida Rodrigues, peças 24-27 e 198, argumenta que todos os procedimentos ocorreram de acordo com os normativos que regulavam a matéria. A última peça, 198, repete boa parte dos argumentos apresentados anteriormente.
71.1.	Informa que alguns municípios, tendo em vista a ampla concorrência verificada no pregão, solicitaram por ofício, a adesão à ata. Ressalva, no entanto, que não chegaram a cinquenta, como consta da denúncia, que pode ter computado adesões de outros certames. Acrescenta que o processo foi devidamente divulgado no DOU, TCE, DOM, jornal O Dia, DOE, Mural (peça 198, p. 3) .
71.2.	De acordo com o responsável, as autorizações dadas a alguns municípios foram provisórias e muitas delas foram canceladas, pois o prefeito era interino e teve que entregar a administração à nova prefeita eleita em 24/5/2013. Afirma, ainda, que algumas adesões foram só por três meses e nem sempre foram autorizadas para todos os itens (peça 198, p. 4-5) . 
71.3.	O presidente da CPL de Batalha diz que a denúncia tenta atribuir-lhe a responsabilidade pelas adesões, mas quem as autorizou foi o gestor à época (peça 198, p. 4) . 
71.4.	Informou que, em 5/4/2013, no Diário Oficial dos Municípios do Piauí (peça 198, p.4) :
 (...) foi publicado o resumo final do extrato das empresas que foram classificadas no certame, onde lá consta: item, empresas classificadas, produto, marca, valor unitário de cada item licitado, e não conforme mostra o denunciante. 
71.5.	Sustentou, também, que é inverdade que não há ordem de classificação das empresas no resumo do extrato da ata do certame, pois " (...) é só olhar na relação das empresas, onde quem aparece primeiro é o primeiro, quem aparece em segundo é o segundo, e assim sucessivamente" (peça 198, p. 4) .
71.6.	Admitiu que o quantitativo não aparece na publicação do extrato da ata, mas que consta do instrumento convocatório do processo licitatório, contendo " (...) o item, empresas classificadas, produto, marca valor unitário de cada item licitado." (peça 198, p.4) (grifado no original) 
71.7.	Defendendo a regularidade de todo o processo licitatório, o pregoeiro afirmou que (peça 198, p. 5) :
Apesar de meras incongruências, não se prejudicou a regularidade e legitimidade do certame, vez que a partir da análise de farta documentação constante dos autos, resta evidente que não houve frustação alguma ao caráter competitivo da Licitação posta em relevo, vez que a Administração, por seus agentes, agiu em conformidade aos princípios norteadores da atividade administrativa, sempre com vistas a atender o interesse da coletividade.
Em respeito aos interesses Públicos, os agentes Administrativos alcançaram verdadeiramente as finalidades do procedimento licitatório: proposta mais vantajosa, a aplicação do princípio da isonomia, moralidade administrativa e eficiência administrativa, vez que o Município de Batalha, por meio de sua Comissão de licitação, em nenhum momento faltou com transparência e boa fé em seus atos e procedimentos. (grifado no original) 
71.8.	O responsável justificou a adoção do pregão presencial em detrimento do eletrônico, devido à necessidade que essa modalidade tem de plataforma de uso e acesso específico, via internet, e que a Prefeitura de Batalha não possuía maquinário, equipamentos e rede lógica que suportasse a utilização para os procedimentos do pregão na forma eletrônica. Além disso, a municipalidade não dispunha de servidores capacitados para essas tarefas (peça 198, p. 9) .
71.9.	Juntou os seguintes documentos: adesões e autorizações (peça 24, p. 9/24; peça 26, p. 21/49; e peça 27, p. 1/29) ; extrato parcial do Pregão Presencial 2/2013 (peça 24, p. 26/74) ; publicações do aviso do PP 2/2013 (peça 24, p. 76/80) ; anexo com os quantitativos (peça 25, p. 2/34; e peça 26, p. 1/19) ; Pregão Presencial 002/2013, Processo Administrativo 009/2013 (peça 198, p. 12-44) ; e Decreto 003/2013, que regulamenta o Sistema de Registro de Preços no âmbito do município de Batalha/MA (peça 198, p. 62) .
Análise da defesa do Sr. Clayson Amaral Rodrigues, Prefeito Municipal de Batalha/PI
72.	Chamado a se manifestar a respeito da extrapolação do limite de autorizações de adesões à Ata de Registro de Preços 2/2013, previsto no art. 22, § 4º, do Decreto 7.892/2013, o então prefeito de Batalha, alegou, em síntese, que a denúncia se equivocou, ao misturar adesões de outros pregões realizados pelo município
73.	Além disso, algumas solicitações foram negadas, muitos atos de cooperação cancelados e outros por tempo limitado, pois foi prefeito interino de 1º/1/2013 a 24/5/2013.
74.	Tais alegações não têm força suficiente para elidir as irregularidades. Quanto ao suposto cancelamento das autorizações, o responsável não informa sequer o número das autorizações canceladas nem encaminha qualquer prova do fato. 
75.	O Relatório de Fiscalização 30-DFAM-TCE/PI identificou nos extratos publicados no Diário Oficial dos Municípios, acostados aos autos, que quarenta entes aderiram à ARP 2/2013 de Batalha (peça 212, p.7-8) .
76.	Em relação a publicação da ata sem informações sobre a classificação das empresas vencedoras no certame, alegou que "era costume do Município (...) colocar na sequência dos preços registrados, ou seja, onde quem aparece em primeiro é o primeiro, quem aparece em segundo é o segundo, e assim sucessivamente, (...) ". Sobre os quantitativos, reconheceu que de fato não constavam no extrato publicado, mas estava registrado no processo.
77.	Esses argumentos não merecem ser acatados. Primeiro, porque não há qualquer informação na ata estabelecendo que a vencedora do certame foi a primeira empresa mencionada em cada item e que as demais fariam parte de cadastro de reserva a ser acionado em caso de cancelamento do registro da vencedora. E, em segundo, porque o próprio ex-prefeito reconheceu que não foi publicado os quantitativos de cada item.
78.	Por fim, sustenta que os fatos noticiados pela denúncia já foram objeto de investigação e julgamento por outros órgãos de controle.
79.	Realmente, há registro de atuação do Ministério Público Federal - Procuradoria da República no município de Caxias/MA (peça 190, p. 12-68) . Entretanto, não se conseguiu localizar alguma ação judicial impetrada contra os fatos aqui denunciados. A medida adotada pelo MPF foi encaminhar ofício e cópia do procedimento para o Tribunal de Contas do Estado do Piauí instaurar, caso entender necessário, investigação para apurar os fatos. Também foi expedido ofício ao município de Timon/MA, solicitando documentação do Processo Administrativo 417/2013 (peça 190, p.67) 
80.	Com base nos documentos enviados pela Douta Procuradoria, o TCE/PI instaurou processo de representação, TC 003485/2016, o qual foi apensado ao TC 002700/2013, referentes à Prestação de Contas de Gestão, exercício 2013, do Sr. Clayson Amaral Rodrigues.
81.	A Primeira Câmara do TCE/PI decidiu, por unanimidade, pelo julgamento com ressalvas da referida prestação de contas e aplicação de multa ao gestor, por intermédio do Acórdão 2.653/17 (peça 190, p. 4-5) .
82.	A jurisprudência do Tribunal é no sentido de que decisões adotadas por Tribunal de Contas de Estado ou de Município não vincula o TCU, mas vale destacar que a matéria tratada nesses autos é de competência concorrente entre as diversas Cortes de Contas.
83.	Em caso semelhante apreciado recentemente pelo Tribunal, mediante o Acórdão 4998/2019-TCU-Segunda Câmara, Relatora Ministra Ana Arraes, está consignado no seu voto " (...) que atualmente um órgão de controle com poder fiscalizatório e sancionatório se dedica à investigação das possíveis irregularidades, é importante reavaliar, a materialidade e a relevância (...) ", deixando a cargo do Tribunal de Contas do Estado de São Paulo a apreciação do feito que já estava sendo analisado naquela Corte de Contas.
84.	Entende-se que, apesar das irregularidades verificadas nos autos, há evidente sobreposição de esforços e duplicidade de atuação de diversos órgãos de controle, além da atuação do próprio Tribunal que já se arrasta desde 2015.
85.	Dessa forma, considera-se que a atuação do TCU, nesse momento, não seria mais oportuna, por não trazer benefícios ao controle e pelos fatos já terem sido apreciados por outros órgãos de controle externo, os quais têm competência concorrente com o Tribunal na matéria.
Análise da defesa da Sra. Teresinha de Jesus Cardoso Alves, Prefeito Municipal de Batalha/PI
86.	A ex-Prefeita de Batalha justificou que só tomou posse no cargo em 24/5/2013, não tendo nenhuma participação no processo licitatório do Pregão Presencial 2/2013, que foi realizado em 8/3/2013, não podendo ser responsabilizada pela publicação da ARP 2/2013, publicada em 5/4/2013, sem indicação dos quantitativos dos itens registrados e sem as informações sobre a classificação dos fornecedores registrados.
87.	Efetivamente, a Sra. Teresinha assumiu o comando do executivo municipal posteriormente às ocorrências denunciadas, conforme Diploma apresentado (peça 186, p. 6) . Nesse caso, nenhuma culpa sobre o procedimento licitatório pode ser a ela atribuída.
88.	A respeito da celebração de atos de cooperação para adesão à ata de registro de preços de Batalha/PI, sustenta que participou de apenas uma, logo após que assumiu o cargo. Entretanto, pelos extratos publicados no DOM/PI, constatou-se que ela autorizou sete adesões, seis delas no início de sua gestão (peça 1, p. 28-33) .  Nesse ponto, suas justificativas não podem ser aceitas em sua totalidade.
89.	Acerca dos documentos do Processo Administrativo 009/2013, relativos ao processo licitatório do Pregão Presencial 2/2013, afirma que este e todos os documentos foram deixados no arquivo do município e também encaminhados ao TCE/PI.	
90.	Além disso, afirma que toda documentação foi entregue à gestão posterior, que foi inspecionada pela sua comissão de transição designada. Mesmo assim, o prefeito que a sucedeu ingressou com ação judicial de exibição de documentos.
91.	Essa situação é de difícil análise nesses autos. Mesmo o procedimento instaurado no judiciário local, não conseguiu chegar à conclusão sobre a culpa pela não localização do processo administrativo. Nem tão pouco se conseguiu reaver a documentação. Por isso, não há como se imputar responsabilidade à Sra. Teresinha nesse caso, dada a frágil relação de causalidade.
Análise da defesa do Sr. Walber Coelho de Almeida Rodrigues, presidente da CPL de Batalha/PI
92.	O Sr. Walber foi chamado em audiência para se manifestar sobre as autorizações de adesões que extrapolaram o limite estabelecido pelo Decreto 7.892/2013, a publicação do extrato da ata sem ordem de classificação das empresas vencedoras e sem os quantitativos de cada item, além da escolha do pregão na modalidade presencial.
93.	Sobre a publicação da ata sem os quantitativos de cada item e sem ordem de classificação das empresas vencedoras no certame, repete os mesmos argumentos utilizados pelo Sr. Clayson Amaral Rodrigues, ex-Prefeito de Batalha/PI. Tanto lá, como cá, as alegações não merecem ser acatadas.
94.	Quanto às autorizações de adesão à ata por outros entes, afirma não ter responsabilidade, por ser atribuição do gestor à época. Todavia, constatou-se que ele assinou 21 atos de cooperação, conforme demonstrado no DOM/PI, peça 1, p. 24-27 e 43-44. Ou seja, mesmo não sendo de sua competência, firmou a maior parte das adesões.
95.	Em relação a escolha do pregão presencial em detrimento do eletrônico, argumenta que o município não tinha estrutura e capacidade, seja em termos de equipamentos, de rede de internet e de pessoal treinado para realizar o pregão na forma eletrônica. Devido à premência de se efetivar as aquisições na área de saúde, optou-se por utilizar o pregão presencial. Quanto a esse ponto, crê-se plausíveis tais argumentações, por estar em sintonia com o Despacho proferido pelo Ministro Relator, nos seguintes termos (peça 32, p. 4) :
Ressalto que, embora não tenha sido objeto da denúncia, o uso da modalidade pregão na forma eletrônica é obrigatório para o processamento da licitação nos processos cuja finalidade é a aquisição de medicamentos e correlatos ou o respectivo registro de preços, sendo permitido o pregão na sua forma presencial, se o uso da forma eletrônica for comprovadamente inviável, não havendo opção discricionária do gestor quanto a esse ponto, nos termos do § 1º do art. 4º do Decreto 5.450/2005. Nesse sentido, versa o Acórdão 2901/2016-TCU-Plenário.
96.	Em resumo, o pregoeiro não conseguiu afastar algumas das irregularidades apontadas pela denúncia. Entretanto, deve valer a ele o mesmo tratamento que se propôs ao Sr. Clayson Amaral Rodrigues, por ele ter sido julgado pelo TCE/PI no mesmo processo que o ex-prefeito e a ex-prefeita.
97.	Entende-se que, apesar das irregularidades verificadas nos autos, há evidente sobreposição de esforços de diversos órgãos de controle, além da atuação do próprio Tribunal que já se arrasta desde 2015.
98.	Dessa forma, considera-se que a atuação do TCU, nesse momento, não seria mais oportuna, por não trazer benefícios ao controle e pelos fatos já terem sido apreciados por outros órgãos de controle externo, os quais têm competência concorrente com o Tribunal na matéria. 
CONCLUSÃO
99.	Na presente fase processual foram analisadas as razões de justificativa apresentadas pelos responsáveis do município de Batalha/PI, que foi o órgão gerenciador da ata de registro de preços decorrente do Pregão Presencial 2/2013, motivo da denúncia que deu origem aos autos, e do município de Timon/MA, que foi um dos municípios que aderiram à referida ata, cujo objeto era a contratação de empresas especializadas no fornecimento de medicamentos, material hospitalar, material laboratorial, equipamentos, materiais odontológicos, entre outros.
100.	Pôde-se observar que os responsáveis não conseguiram elidir todas as irregularidades apontadas na denúncia, ao realizar o pregão para registro de preços em afronta ao Decreto 7.892/2013, em especial o seu art. 11. As principais irregularidades detectadas foram: registro da ata sem o respectivo quantitativo e sem a indicação das empresas vencedoras do certame; celebração de atos de cooperação para adesão de quarenta entes, extrapolando o limite permitido pela referida norma.
101.	Considerando, entretanto:
101.1.	tratar-se de fatos ocorridos em 2013 e que o desaparecimento dos documentos referentes ao processo licitatório que compuseram o Pregão Presencial 2/2013, realizado pela Prefeitura municipal de Batalha/PI, prejudicou os trabalhos de apuração de irregularidades;
101.2.	que os fatos motivadores dessa denúncia já foram objeto de investigação e análise: 
101.2.1.	pelo Ministério Público Federal - Procuradoria da República no Município de Caxias/MA;
101.2.2.	pelo Tribunal de Contas do Estado do Piauí (TCE/PI) , no qual foi autuada a representação TC 003485/2016, apensada à prestação de contas anual do exercício de 2013 do município de Batalha/PI, julgada regular com ressalvas e aplicação de multa ao Sr. Clayson Amaral Rodrigues, por meio do Acórdão 2.653/17;
101.2.3.	pelo Tribunal de Contas do Estado do Maranhão (TCE/MA) , que autuou o processo de denúncia 10.231/2015, ao qual não se teve acesso por estar com a chancela de 'Processo Sigiloso';
102.	que a decisão adotada por Tribunal de Contas de Estado ou de Município não vincula o TCU, de acordo com a jurisprudência do Tribunal, mas vale destacar que a matéria tratada nesses autos é de competência concorrente entre as diversas Cortes de Contas;
103.	que, em caso semelhante apreciado recentemente pelo Tribunal, mediante o Acórdão 4998/2019-TCU-Segunda Câmara, Relatora Ministra Ana Arraes, está consignado no seu voto " (...) que atualmente um órgão de controle com poder fiscalizatório e sancionatório se dedica à investigação das possíveis irregularidades, é importante reavaliar, a materialidade e a relevância (...) ", deixando a cargo do Tribunal de Contas do Estado de São Paulo a apreciação do feito que já estava sendo analisado naquela Corte de Contas.
104.	Entende-se que, apesar das irregularidades verificadas nos autos, há evidente sobreposição de esforços e duplicidade de atuação de diversos órgãos de controle, além da atuação do próprio Tribunal que já se arrasta desde 2015.
105.	Para a continuidade do processo, seriam necessárias novas diligências aos municípios de Batalha/PI e de Timon/MA, possivelmente novas audiências teriam que ser feitas, ocasionando mais gastos públicos e com remotas possibilidades de reaver eventuais pagamentos indevidos, mesmo porque não houve demonstração clara de que tenha havido dano. 
106.	A maior parte das irregularidades relatadas dizem respeito a atos de gestão. Considera-se razoável, portanto, as medidas adotadas pelo Tribunal de Contas do Estado do Piauí e a apuração que está sendo feita pelo Tribunal de Contas do Estado do Maranhão, por estarem mais próximos dos municípios e terem melhores condições de realizar as análises, já que se tratam de jurisdicionados aos quais estão habituados a julgar.
107.	Dessa forma, entende-se que a atuação do TCU, nesse momento, não seria mais oportuna, por não trazer benefícios ao controle e pelos fatos já terem sido apreciados por outros órgãos de controle externo, os quais têm competência concorrente com o Tribunal na matéria.
PROPOSTA DE ENCAMINHAMENTO
108.	Isso posto, encaminhem-se os autos ao gabinete do Relator com proposta de:
	a) conhecer da presente denúncia por atender os requisitos de admissibilidade previstos no art. 234 e 235 do Regimento Interno deste Tribunal, e no art. 103, § 1º, da Resolução TCU 259/2014, para no mérito, considerá-la prejudicada; 
	b) dar ciência do acórdão que vier a ser proferido ao Denunciante, ao Tribunal de Contas do Estado do Piauí e ao Tribunal de Contas do Estado do Maranhão, destacando que o relatório e o voto que fundamentam a deliberação ora encaminhada podem ser acessados por meio do endereço eletrônico www.tcu.gov.br/acordaos e que, caso tenham interesse, o Tribunal pode encaminhar-lhes cópia desses documentos sem quaisquer custos para V. Sas; e 
	c) arquivar o processo, com fundamento no art. 169, inciso V, do Regimento Interno deste Tribunal."

Fellipe Roney de Carvalho Alencar (8824/OAB-PI); Leandro Cardoso Lages (2753/OAB-PI); Willer Tomaz de Souza (32023/OAB-DF); Marlos dos Santos Silva (6158/OAB-PI); Uanderson Ferreira da Silva (5.456/OAB-PI); Fernando Antônio Andrade de Araújo Filho (11323/OAB-PI); Erico Malta Pacheco (3906/OAB-PI); Vitor Tabatinga do Rego Lopes (6989/OAB-PI) e outros.

Não atuou.

Denúncia. irregularidades no Pregão Presencial srp 2/2013 promovido pelo Município de Batalha/PI, com vistas a publicação de ata de registro de preços para fornecimento de medicamentos e materiais relacionados a área da saúde. Utilização de recursos públicos federais. Conhecimento. audiências. Procedência. Multas.

DENÚNCIA (DEN)

Secretaria de Controle Externo da Saúde (SecexSaude).

Trata-se de Denúncia versando sobre irregularidades praticadas na adesão de cerca de cinquenta municípios dos Estados do Piauí e Ceará, além do Município de Timon/MA, à Ata de Registro de Preços 2/2013, cujo órgão gerenciador foi o Município de Batalha/PI. 
A ata resultou do Pregão Presencial SPR 2/2013, cujo objeto foi a contratação de empresas especializadas no fornecimento de medicamentos, material hospitalar, material laboratorial, móveis hospitalares, materiais permanentes, equipamentos, material para curativos, material de consumo odontológico, instrumental odontológico e equipamentos para laboratório de prótese dentária, a serem pagos com recursos do Fundo Único de Saúde (FUS) , Piso de Atenção Básica (PAB) e Assistência Farmacêutica Básica, entre outras fontes (peça 81, p. 6) ; envolvendo, portanto, recursos federais. 
As irregularidades denunciadas foram as seguintes:
a Ata 2/2013 contém apenas a relação genérica dos itens licitados, sua descrição, os respectivos valores unitários e as empresas vencedoras certame, sem informar a classificação das propostas de cada sociedade empresária, os itens para os quais ofereceram propostas e as respectivas quantidades e valores;
o Município de Timon/MA celebrou contratos que totalizaram cerca de R$ 5,5 milhões com base na Ata 2/2013; um deles, com a empresa Donald Gie Nogueira, no valor de R$ 599.999,15, posteriormente retificado para R$ 999.999,15, sem a assinatura do representante da empresa no instrumento de alteração, informando como objeto o fornecimento de medicamentos psicotrópicos e comuns, embora a empresa tenha oferecido proposta para o fornecimento de instrumentos odontológicos;
no edital do Pregão Presencial SPR 2/2013, não constou a previsão insculpida no art. 22, § 4º, do Decreto 7892/2013, de que o "instrumento convocatório deverá prever que o quantitativo decorrente das adesões à ata de registro de preços não poderá exceder, na totalidade, ao quíntuplo do quantitativo de cada item registrado na ata de registro de preços para o órgão gerenciador e órgãos participantes, independente do número de órgãos não participantes que aderirem";
a adesão total atingiu, pelo menos, 50 vezes as quantidades previstas no edital. 
Anuí à proposta de conhecimento da denúncia, por ter sido formulada por autor legitimado, nos termos do art. 53 da Lei 8.443/1922, versando sobre matéria de competência deste Tribunal e de interesse público, em linguagem clara e objetiva. 
A então Secretaria de Controle Externo do Ceará (Secex/CE) ouviu em audiência Luciano Ferreira de Sousa, prefeito de Timon/MA; Márcio de Souza Sá, secretário de saúde de Timon/MA; Clayson Amaral Rodrigues, Prefeito de Batalha/PI; e Walber Coelho de Almeida Rodrigues, presidente da CPL de Batalha/PI, acerca das irregularidades denunciadas.
Após avaliar as razões de justificativa, propôs:
acolher as justificativas de Luciano Ferreira de Sousa, em razão de o art. 9º, inciso III, da Lei 8.080/1990 (que instituiu o Sistema Único de Saúde - SUS) estabelecer que a gestão do sistema é única e, nos municípios, cabe a respectiva Secretaria de Saúde ou órgão equivalente. Não havendo evidências da participação do prefeito nos atos inquinados de irregulares, afastar sua responsabilidade;
rejeitar as justificativas apresentadas por Márcio de Souza Sá, tendo em vista que a Administração do Município de Timon/MA aderiu à ata de registro de preços irregular e publicou extrato de contrato com a empresa Donald Gie Nogueira para fornecimento de medicamentos psicotrópicos, sendo que a licitante foi registrada no lote referente a fornecimento de material e instrumentos odontológicos;
rejeitar as justificativas apresentadas por Clayson Amaral Rodrigues, uma vez que ele se omitiu quanto à ausência de quantitativos e da ordem de classificação das empresas, na ata de registro de preços; bem como justificou o excesso de autorizações de adesões à ata - cerca de dez vezes o permitido - com base no Decreto 3.931/2001 alterado pelo Decreto 4.342/2002, ambos revogados pelo Decreto 7.892/2013 em data anterior aos atos do ex-gestor;
acolher as razões de justificativas de Walber Coelho de Almeida Rodrigues, presidente da CPL de Batalha/PI, relativamente ao excesso de autorizações, em razão da falta de provas de sua participação naqueles atos, uma vez que, na documentação referente às autorizações, seu nome não foi citado; e rejeitar suas justificativas quanto à ausência da ordem de classificação das empresas;
aplicar a multa prevista no art. 58, inciso II, da Lei 8.443/1992, a Márcio de Souza Sá, a Clayson Amaral Rodrigues e a Walber Coelho de Almeida Rodrigues, bem como, retirar, nos termos do art. 55 da Lei 8.443/1992, a chancela de sigilo dos presentes autos. 
Tendo em vista que: i) o edital do Pregão Presencial SRP 2/2013 não previu a possibilidade de posteriores adesões por outros órgãos ou entidades não participantes, conforme determinam os arts. 9º, inciso III, e 22, § 4º, do Decreto 7.892/2013; ii) há indícios de que o Município de Batalha/PI celebrou e publicou quarenta e oito Atos de Cooperação Técnica com outras prefeituras dos estados do Maranhão e Piauí, cujos objetos são a adesão à Ata 2/2013, na condição de carona, sendo que o valor total das contratações resultantes dessas adesões pode ter atingido a ordem dos 269 milhões de reais, uma vez que a ata de registro de preços foi adjudicada por R$ 5.606.737,45; iii) conforme as cópias das publicações das adesões à ata no Diário Oficial dos Municípios (peça 1, p.24-44) , os atos foram assinados ora por Clayson Amaral Rodrigues, como Prefeito de Batalha/PI, ora por Walber Coelho de Almeida Rodrigues, presidente da CPL de Batalha/PI, ora por Teresinha de Jesus Cardoso Alves, como Prefeita de Batalha/PI, não havendo como afastar a responsabilidade de Walber Coelho de Almeida Rodrigues por tal irregularidade; iv) as audiências de Clayson Amaral Rodrigues e de Walber Coelho de Almeida Rodrigues foram realizadas sem menção à ausência de previsão, no edital, da possibilidade de posteriores adesões; v) Teresinha de Jesus Cardoso Alves não foi ouvida em audiência; vi) a solicitação de adesão pelo Município de Timon/MA foi subscrita por Ezequiel Pimentel Galiza Júnior, como diretor do setor de compras, e por Antônio Lisboa Lopes de Araújo, na condição de Secretário de Saúde de Timon/MA e ordenador de despesa (peça 18, p.12) , sendo que esses gestores não foram chamados aos autos; considerei que o processo não estava em condições de ser avaliado no mérito.
Ademais, da forma como a Ata de Registro de preços foi publicada, pareceu deferir a contratação às empresas listadas para cada lote, como se todas estivessem autorizadas a fornecer os itens indistintamente. A ausência de informação, na ata, acerca da vencedora do certame para cada item, e de menção se as demais empresas faziam parte do cadastro de reserva a ser acionado no caso de cancelamento do registro da vencedora, fez com que as empresas constassem do documento em situação de igualdade. Sem que nenhuma delas pudesse ser considerada a vencedora, suspeitei que não tenha ocorrido competição na fase licitatória, havendo riscos de todo o procedimento ser fraudulento.
Ante os fatos, determinei o retorno dos autos à Secex/CE para que fossem saneados, por meio de novas diligências aos municípios envolvidos. 
Determinei ainda a realização de audiências de Teresinha de Jesus Cardoso Alves, Clayson Amaral Rodrigues e Walber Coelho de Almeida Rodrigues, bem como, fossem apuradas as responsabilidades dos subscritores da solicitação de adesão do Município de Timon/MA e do respectivo deferimento, os senhores Ezequiel Pimentel Galiza Júnior e Antônio Lisboa Lopes de Araújo, e promovidas as respectivas audiências ou citações, caso necessário. 
Por fim, determinei a oitiva das empresas registradas na Ata de Registro de Preços 2/2013, para que esclarecessem, se fosse de seu interesse, as irregularidades apontadas e se pronunciassem acerca de eventual ausência de concorrência no processamento do Pregão Presencial SPR 2/2013, alertando-as sobre a possibilidade de declaração de inidoneidade para licitar com a administração pública federal, na hipótese não elididos os indícios de fraude.
As diligências, oitivas e audiências foram expedidas pela então Secex/CE e a derradeira instrução, transcrita no relatório que acompanha este voto, foi elaborada por auditor da Secretaria de Controle Externo da Agricultura e do Meio Ambiente (peça 213) e despachada pelo titular da Secretaria de Controle Externo da Saúde - SecexSaúde (peça 215) , em razão de mudanças de estrutura interna desta Corte de Contas.
A SecexSaúde anuiu às conclusões do auditor de que, embora as justificativas apresentadas pelos responsáveis ouvidos em audiência não tenham elidido as irregularidades apontadas, a atuação do TCU não é mais oportuna, por não trazer benefícios ao controle e pelos fatos já terem sido apreciados por outros órgãos de controle externo, os quais têm competência concorrente com o Tribunal na matéria. O auditor fundamentou sua conclusão nas seguintes premissas: i) os fatos ocorreram em 2013; ii) os documentos referentes ao processo licitatório que compuseram o Pregão Presencial SPR 2/2013 não foram apresentados pelo Município de Batalha/PI, sob a justificativa de que desapareceram; iii) seriam necessárias novas diligências aos municípios de Batalha/PI e de Timon/MA, bem como novas audiências para a continuidade deste feito; iv) os fatos já estão sendo apurados pelo Ministério Público Federal - Procuradoria da República no Município de Caxias/MA e pelos tribunais de contas dos estados do Piauí e do Maranhão, havendo sobreposição de esforços e duplicidade de atuação de diversos órgãos de controle.
O auditor, com a anuência da Unidade Técnica, considerou que este processo cumpriu o objetivo para o qual foi constituído e propôs arquivá-lo, com fundamento no art. 169, inciso V, do RI/TCU. 
II
Discordo do encaminhamento proposto, tendo em vista a gravidade das irregularidades apontadas e a materialidade do conjunto de itens adjudicados por meio da Ata de Registro de Preços 2/2013 - R$ 5.606.737,45 -, além das quarenta comprovadas adesões à ata (peça 212, p.7-8) que certamente incrementaram o valor total contratado.
Foram promovidas duas diligências ao Município de Batalha/PI (gerenciador da Ata de Registro de Preços 2/2013) , cujas respostas, de conteúdo semelhante, noticiaram que o então Prefeito João Messias Freitas Melo não localizou os documentos referentes ao Pregão Presencial SPR 2/2013 junto aos órgãos do município e nem a gestora anterior (Teresinha de Jesus Cardoso Alves) os repassou. Na segunda resposta, o prefeito juntou documentos, entre eles, cópia de ação autônoma de exibição de documento com pedido de busca e apreensão; boletim de ocorrência - BO, de 10/1/2017, relatando a ausência de documentos públicos no acervo da Prefeitura; ofício solicitando informações e a instituição de equipe de transição; catálogo de documentos entregues pela demandada nos autos do processo 0000035-66.2017.8.18.0040, impetrado contra Teresinha de Jesus Cardoso Alves e Ionalda Lustosa Bezerra Fortes, no qual, entretanto, não consta o Pregão Presencial SPR 2/2013; mandado de intimação para indicar representante para, em conjunto, no dia 8/5/2018, às 09h00min, sob a supervisão do secretário da vara, catalogarem os documentos depositados em juízo, devendo a secretaria, em seguida, entregá-los ao autor. 
Visto que o Pregão Presencial SPR 2/2013 não foi mencionado entre os documentos solicitados por João Messias Freitas Melo, o gestor não conseguiu comprovar que, de fato, não constavam dos arquivos do Município.
A Unidade Técnica diligenciou também Teresinha de Jesus Cardoso Alves acerca do desaparecimento da documentação relativa ao Pregão Presencial SPR 2/2013.
A ex-prefeita alegou que deixou os documentos para a nova gestão, que foi inspecionada pela comissão de transição do seu sucessor, conforme diversos ofícios anexos (peça 186, p. 13-31) , que o prefeito sucessor ingressou com ação judicial de exibição de documentos, alegando que muitos deles não haviam sido apresentados; entretanto, o processo referente ao Pregão Presencial SRP 2/2013 não foi mencionado entre os documentos supostamente faltantes (peça 186, p. 3) .
Assim, há indícios de que os documentos ficaram sob a responsabilidade do prefeito sucessor. Porém, não houve decisão judicial confirmando o fato. Ante a dúvida, deixo de aplicar multa em razão do não-atendimento a diligência.
Na tentativa de suprir as lacunas do processo, a Secex/CE diligenciou o Tribunal de Contas do Estado do Piauí - TCE/PI, que, em resposta, encaminhou extrato resumo do certame e edital do Pregão Presencial SRP 2/2013, ambos documentos já constantes destes autos.
A ausência de apresentação da documentação completa relativa ao Pregão Presencial SPR 2/2013 pelo Município de Batalha/PI comprometeu parcialmente a análise destes autos, mas não as inviabilizou. 
Parte do Processo Administrativo 009/2013, referente ao pregão, foi apresentada pela empresa R.O. Carvalho Nascimento, em resposta à oitiva que lhe foi dirigida (peças 81 e 82) . Ademais, há documentos que constam do Processo Administrativo 417/2013, do Município de Timon/MA, que foi obtido em consulta à página do TCE/PI, dia 27/11/2019, https://www.tce.pi.gov.br/fiscalizado/pesquisa-de-processos, TC/003485/2016 (peça 209) .
III
Foram ouvidos em audiência Teresinha de Jesus Cardoso Alves, Clayson Amaral Rodrigues e Walber Coelho de Almeida Rodrigues a fim de que justificassem:
"1) celebração de quarenta e oito Atos de Cooperação com diversos municípios dos estados do Maranhão e do Piauí, cujo objeto foi 'utilizar, provisoriamente, preços registrados nas Atas do SRP do Município que tem por objeto aquisição de medicamentos (farmácia básica, medicamentos comuns, medicamentos psicotrópicos) , material hospitalar, material laboratorial, móveis hospitalares, materiais permanentes, equipamentos, material para curativos, aquisição de material de consumo odontológico, instrumental odontológico e equipamentos para laboratório de prótese dentária - Pregão Presencial 2/2013', embora o edital do Pregão Presencial 2/2013 para o referido registro de preços não contenha a previsão de adesão posterior por órgão não participante; em afronta aos arts. 9º, inciso III, e 22, §§3º e 4º, do Decreto 7.892/2013; o que possibilitou contratações resultantes de adesões que podem ter atingindo o montante da ordem dos 269 milhões de reais, extrapolando sobremaneira os limites estabelecidos pelos dispositivos citados;
2) utilização, no Pregão Presencial 2/2013, da modalidade pregão na forma presencial, sem que tenha sido comprovada e justificada a inviabilidade da utilização da forma eletrônica, nos termos do § 1º do art. 4º do Decreto 5.450/2005;
3) desobediência aos princípios da legalidade, da transparência, da impessoalidade, da publicidade, da vinculação ao instrumento convocatório, da competitividade e do julgamento objetivo, bem como afronta ao art. 11 do Decreto 7.892/2013, ao publicar a Ata de Registro de Preços 2/2013 sem a indicação dos quantitativos dos itens registrados e sem as informações sobre a classificação dos fornecedores registrados;"
Teresinha de Jesus Cardoso Alves, ex-prefeita de Batalha/PI, alegou que assumiu o executivo municipal em 24/5/2013 (peça 186, p. 6) , e, portanto, os atos referentes ao processo administrativo 9/2013, que deu origem ao Pregão Presencial SPR 2/2013, foram praticados antes do início de seu mandato. Por essa razão, a gestora propugnou que não pode ser responsabilizada pela realização do pregão presencial em detrimento da modalidade eletrônica e pela desobediência a diversos princípios relativos à licitação, bem como ao art. 11 do Decreto 7.892/2013, no que tange à publicação da Ata de Registro de Preços sem indicação dos quantitativos dos itens registrados e sem as informações sobre a classificação dos fornecedores registrados. 
De fato, a ARP 2/2013 foi publicada em 5/4/2013, antes de a responsável assumir a prefeitura. 
A instrução da Unidade Técnica, peça 175, p.3, informa que Teresinha de Jesus Cardoso Alves foi eleita prefeita do Município de Batalha/PI, mandato de 2013 a 2016, e Clayson Amaral Rodrigues, vereador da câmara municipal do mesmo município. Porém, Clayson Amaral Rodrigues permaneceu interinamente no cargo de prefeito, no período de janeiro a maio de 2013, razão pela qual assinou diversos Atos de Cooperação Técnica entre a Prefeitura de Batalha/PI e outros municípios.
Quanto aos atos de cooperação para adesão à ata de registro de preços de Batalha/PI, Teresinha de Jesus Cardoso Alves sustenta que participou de apenas um, logo após assumir o cargo. Entretanto, de acordo com os extratos publicados no Diário Oficial dos Municípios - DOM/PI -, a ex-prefeita autorizou sete adesões, seis delas no início de sua gestão (peça 1, p. 28-33) .  
Merecem acolhida, portanto, as alegações quanto á ausência de responsabilidade pelas irregularidades no procedimento licitatório, edital de licitação e na publicação da ata. Porém, a ex-prefeita deve ser responsabilizada pela autorização de pelo menos sete adesões à Ata de Registro de Preços 2/2013, com conteúdo manifestamente irregular e em cujo edital de licitação não estavam previstas adesões, em descumprimento aos arts. 9º, inciso III, e 22, § 4º, do Decreto 7.892/2013.
Trata-se de ato de gestão ilegal, ilegítimo, antieconômico, com infração à norma legal e aos princípios constitucionais da escolha da melhor proposta, vinculação ao instrumento convocatório e equidade, com grande potencial de ter causado dano ao Erário. A conduta deve ser punida com a multa prevista no art. 58, inciso II, da Lei 8.443/1992.
Clayson Amaral Rodrigues, ex-prefeito do Município de Batalha/PI, e Walber Coelho de Almeida Rodrigues, pregoeiro e presidente da CPL de Batalha/PI, assinaram o edital do Pregão Presencial SPR 2/2013 (peça 198, p. 44) . O pregoeiro adjudicou o objeto do pregão às empresas cadastradas na ata (peça 19, p.43) , e ex-prefeito homologou a licitação (peça 19, p. 44) . 
Clayson Amaral Rodrigues, subscreveu além do edital de licitação, várias autorizações de adesão à ata de registro de preços dele resultante. Justificou o deferimento das adesões à ata de registro de preços decorrente do Pregão Presencial SRP 2/2013 em dispositivo do Decreto 3.931/2001, revogado antes da realização do processo licitatório. 
De acordo com art. 8º e parágrafos do Decreto 3.931/2001 (revogado) , alterado pelo Decreto 4.342/2002, o único limite imposto à adesão de caronas recaía sobre o quantitativo disponível para cada órgão ou entidade, que era de 100% do quantitativo registrado. A possibilidade de adesão praticamente ilimitada, tanto em número de órgãos carona, quanto em termos quantitativos, levou ao desvirtuamento do Sistema de Registro de Preços. O Decreto 7.892/2013, publicado em 23/1/2013, revogou os decretos 3.931/2001 e 4.342/2002, manteve o limite de adesão, por órgão, em 100% (art. 22, § 3º) , e fixou a adesão total em até o quíntuplo da quantidade registrada (§ 4º) .
O edital de licitação do Pregão Presencial SPR 2/2013 foi publicado em 26/2/2013 (peça 70, p.41) , portanto, após a publicação do Decreto 7.892/2013, devendo submeter-se ao normativo.
Clayson Amaral Rodrigues declarou que o número de quarenta e oito adesões à ata não corresponde à realidade, tendo em vista que foram contabilizadas adesões a todos os pregões para registro de preços realizados pelo Município de Batalha/PI e que algumas solicitações foram negadas, muitos atos foram cancelados e outros foram celebrados em caráter provisório, por apenas três meses. O ex-prefeito, porém, não mencionou quantas foram as adesões à ata, não informou o número das autorizações canceladas, tampouco encaminhou documentos comprobatórios dessas afirmações.
Acostou, aos autos, relatório do Ministério Público de Contas do Estado do Piauí (peça 190, p. 7 e 8) que deixa assim consignado: 
"Assim, concluiu a DFAM que foram publicadas adesões de quarenta entes a Ata de Registro de Preços de Batalha proveniente do Pregão 02/2013, a maioria com adesão a 100% do objeto, conforme extratos de publicação, ultrapassando, assim, o quantitativo previsto no § 4° do art. 22 do Decreto Federal 7.892, de 21/01/2013 
Quanto à formalização dos processos de adesões, não foram seguidas as determinações da legislação vigente (Lei 8.666/93. ats. 32 e 29; Decreto Estadual (PI) 11.319/04, art. 24, c/c o Decreto Federal 7.892/13, art. 22, e parágrafos) , tomando por base os quatro processos citados anteriormente, não sendo possível identificar as quantidades do objeto por itens de cada lote registrado na Ata de Adesão de Registro de Preços e os processos de adesões encaminhados não fazem observância dos quantitativos e itens requeridos o que torna impossível uma avaliação do ente gerenciador e do fornecedor e consequentemente o aceite pelas duas partes."
Portanto, de acordo com o Relatório de Fiscalização 30-DFAM-TCE/PI (peça 212, p.7 e 8) , quarenta entes aderiram à ARP 2/2013 de Batalha conforme os extratos publicados no DOM.
Nestes autos, há documentos comprovando que o responsável concedeu autorizações de adesão à ata aos Municípios de Cocal da Telha/PI (peça 24, p. 9/13) ; Gilbués/PI (peça 24, p. 14/17) ; Simplício Mendes/PI (peça 24, p. 18/19) ; Timon/MA (peça 24, p. 20/24) ; Barras/PI (peça 26, p. 21/26; Cocal/PI (peça 26, p. 27/32; Luzilândia/PI (peça 26, p. 33/38) ; Lagoa de São Francisco/PI (peça 26, p. 39/44) ; e São Miguel do Tapuio/PI (peça 26, p. 45/49) .
Clayson Amaral Rodrigues foi multado por meio do Acórdão 2.653/17, proferido pelo Tribunal de Contas do Piauí, devido aos atos praticados relacionados à Ata de Registro de Preços 2/2013 de Batalha/PI.
O ex-prefeito também não conseguiu esclarecer as irregularidades referentes à ausência de indicação dos quantitativos dos itens registrados e das informações sobre a classificação dos fornecedores registrados. Alegou que "era costume do Município (...) colocar na sequência dos preços registrados, ou seja, onde quem aparece em primeiro é o primeiro, quem aparece em segundo é o segundo, e assim sucessivamente, (...) ". Admitiu que aos quantitativos não constaram no extrato publicado, e justificou que estavam registrados no processo.
Não apresentou justificativas para a utilização do Pregão Presencial em detrimento da modalidade na forma eletrônica.
Portanto, não há como acolher as justificativas de Clayson Amaral Rodrigues acerca das irregularidades pelas quais foi ouvido em audiência. Tendo em vista o conjunto de atos de gestão ilegais, ilegítimos e antieconômicos praticados pelo responsável, com infração à norma legal e aos princípios constitucionais da escolha da melhor proposta, vinculação ao instrumento convocatório e equidade, com grande potencial de ter causado dano ao Erário, aplico a Clayson Amaral Rodrigues a multa prevista no art. 58, inciso II, da Lei 8.443/1992.
Walber Coelho de Almeida Rodrigues, pregoeiro e presidente da CPL de Batalha/PI, apresentou o mesmo argumento de Clayson Amaral Rodrigues de que o número de adesões à ata denunciado (cerca de 50) não corresponde à realidade, tendo em vista que foram contabilizados atos referentes a todos os pregões para registro de preços realizados pelo município. 
Defendeu a regularidade do processo licitatório. Justificou que a adoção do pregão presencial em detrimento do eletrônico ocorreu devido ao fato de o Município de Batalha não possuir, à época, maquinário, equipamentos e rede lógica que suportassem os procedimentos do pregão na forma eletrônica, além de não dispor de servidores capacitados para essas tarefas (peça 198, p. 9) . Sustentou que houve, sim, ordem de classificação das empresas no resumo do extrato da ata do certame, pois " (...) é só olhar na relação das empresas, onde quem aparece primeiro é o primeiro, quem aparece em segundo é o segundo, e assim sucessivamente" (peça 198, p. 4) .
Admitiu que o quantitativo dos itens registrados não consta da publicação do extrato da ata, justificando que a informação está dentro do processo administrativo que culminou nas contratações. Apresentou, entre outros documentos, um Anexo de Quantitativos dos itens licitados, por lote, em papel timbrado do Município de Batalha/PI, sem mencionar de qual documento o "anexo" é parte. Comparando esse Anexo de Quantitativos aos documentos acostados à peça 82, p. 35 a 85, verifico que se trata do anexo ao edital de licitação, o que não atende ao previsto no art. 11 do Decreto 7.892/2013, quanto ao registro dos preços e quantitativos do licitante mais bem classificado, bem como daqueles que aceitarem cotar os bens ou serviços com preços iguais aos do licitante vencedor, na sequência da classificação do certame.
Propugnou que quem autorizou as adesões à Ata de Registro de Preço 2/2013 foi o gestor à época. Entretanto, conforme demonstrado no DOM/PI, peça 1, p. 24-27 e 43-44, ainda que não fosse sua competência, Walber Coelho de Almeida Rodrigues assinou 21 atos de cooperação, tendo, portanto, firmado a maior parte das adesões.
As justificativas quanto às irregularidades no edital de licitação, na ata de registro de preços e no deferimento das adesões apresentadas por Walber Coelho de Almeida Rodrigues coincidem com aquelas trazidas pelo ex-prefeito Clayson Amaral Rodrigues e, conforme já exposto, não merecem acolhida.
Especificamente em relação à utilização do pregão presencial em detrimento da modalidade na forma eletrônica, deveria constar do processo de licitação, nos termos do art. 4º, § 1º, do Decreto 5.450/2005, o que não se verifica na cópia do processo administrativo que culminou no Pregão Presencial SPR 2/2013 (peças 81 e 82) . Portanto, deixo de acolher a justificativa.
Tendo em vista o conjunto de atos de gestão ilegais, ilegítimos e antieconômicos praticados pelo responsável, com infração à norma legal e aos princípios constitucionais da escolha da melhor proposta, vinculação ao instrumento convocatório e equidade, com grande potencial de ter causado dano ao Erário, aplico a Walber Coelho de Almeida Rodrigues a multa prevista no art. 58, inciso II, da Lei 8.443/1992.
O Município de Timon/MA aderiu a todos os itens da Ata de Registro de Preços 2/2013, e firmou contrato com as empresas R. O. Carvalho Nascimento, D. R. C. Comércio Ltda. e Donaldo Gie Nogueira.
Márcio de Souza Sá, secretário de saúde de Timon/MA, foi ouvido em audiência (peça 9) , em razão das seguintes irregularidades:
"a) adesão a ARP (Ata 2/2013, do Município de Batalha/PI, para aquisição de medicamentos) desprovida de um dos seus elementos fundamentais que é o quantitativo total por item, informação que, inclusive, ganha importância na justificação da adesão pela diferença populacional entre as duas cidades e sem indicação da ordem de classificação dos fornecedores registrados na ata, em ofensa frontal ao art. 11 do Decreto 7.892/2013, em sua redação original, que expressamente determinava a indicação de ambos os elementos; 
b) como agravante, o Município de Timon/MA celebrou contrato com a firma Donald Gie Nogueira, no valor de R$ 599.999,15, depois retificado para R$ 999.999,15 (sem a assinatura do representante da firma no instrumento de alteração) , para o fornecimento de medicamentos psicotrópicos e comuns, apesar de a empresa estar registrada na referida ata para instrumentos odontológicos."
O responsável alegou que as falhas apontadas na ata de registro de preços são de responsabilidade do Município de Batalha/PI, que procurou obter junto ao gerenciador da ata "os quantitativos licitados no devido termo de referência de maneira a complementar aquela publicação" e que o Município de Timon/MA contratou com as empresas indicadas pelo gerenciador da ata.
Quanto à primeira publicação do contrato firmado com a Donald Gie Nogueira, no valor de R$ 599.999,15, para fornecimento de medicamentos psicotrópicos e comuns, apesar de a empresa estar registrada na ata para fornecimento de instrumentos odontológicos, o responsável declarou que se tratou de um erro formal, posteriormente corrigido pela administração, e que a correção prescinde da assinatura da contratada.
De fato, o termo do Contrato 3704/2013, consta da peça 137, p. 17. O objeto da avença é a aquisição de material odontológico, no valor máximo estimado de R$ 999.999,15. Contudo, o extrato publicado no Diário Oficial Eletrônico em 14/5/2013 (peça 137, p. 20) , registra o valor de R$ 599.999,15, para aquisição de materiais odontológicos. Na edição de 17/5/2013 (peça 137, p. 21) , foi realizada a retificação do valor, não se confirmando, portanto, a irregularidade em relação a esse fato.
As demais alegações de Márcio de Souza Sá não merecem acolhida, porquanto a administração de Timon/MA aderiu a uma ata de registro de preços manifestamente ilegal por não atender aos requisitos mínimos à sua regularidade, sem verificar e justificar se os quantitativos registrados atendiam a necessidade do município e firmou o Ato de Cooperação Técnica 082/2013.
Entretanto, foi Antônio Lisboa Lopes de Araújo, na condição de Secretário Municipal de Saúde de Timon/MA, quem praticou os principais atos para a adesão à ata de Batalha/PI, conforme o Processo Administrativo 417/2013, peça 209: solicitação de adesão (p. 2) ; Termo de Referência (p. 3-19) ; autorização para adesão à ata de Batalha (p. 200) ; Ofício 1804/Timon dirigido ao Município de Batalha manifestando interesse na adesão (p. 201) ; Termo de Cooperação Técnica 082/2013, firmado entre os municípios de Batalha e de Timon (p. 203-205) ; homologação do processo e adjudicação do objeto de adesão em favor das empresas R.O Carvalho do Nascimento, D.R.C. Comércio Ltda. e Donaldo Gie Nogueira (p. 424) . Além disso, assinou os contratos com as três empresas (peça 209, p.426-434) .
Embora o fato tenha sido apontado no despacho, peça 32, alertando sobre a necessidade de apurar as responsabilidades de Antônio Lisboa Lopes de Araújo, Secretário Municipal de Saúde de Timon/MA, e de Ezequiel Pimentel Galiza Júnior, Diretor do Setor de Compras de Timon/MA, a unidade técnica deixou de fazê-lo.
Apenas diligenciou o Município de Timon/MA que, em resposta, confirmou a assinatura de contratos com três empresas e informou os montantes pagos a cada contratada, que somaram R$ 5.376.084,97, conforme o quadro a seguir:
	Empresa
	Contrato
	Peça e página
	Empenhos Pagos de 1°/5/2013 a 31/12/2013
	Empenhos Pagos de 1°/1/2014 a 30/4/2014

	R. O. Carvalho Nascimento
	3504/2013
	137, p. 9-11
	1.155.157,98
	304.465,50

	D. R. C. Comércio Ltda.
	3604/2013
	137, p. 13-15
	2.300.021,42
	613.858,58

	Donaldo Gie Nogueira
	3704/2013 e aditivo
	137, p. 17-19
	859.289,39
	143.292,10

	Total pago em cada exercício
	4.314.468,79
	1.061.616,18

	Total
	5.376.084,97

Portanto, as informações prestadas ratificam a adesão do Município de Timon/MA à Ata de Registo de Preços 2/2013, sabidamente irregular em razão da ausência dos quantitativos de cada item e da indicação da ordem de classificação dos fornecedores registrados, bem como da falta de previsão de "caronas" no edital licitação. 
Tendo em vista que Antônio Lisboa Lopes de Araújo não foi chamado aos autos e que o Município de Timon/MA foi apenas um dos entes que aderiu à ata irregular, considero inoportuno retornar os autos à unidade técnica para o chamamento do responsável, uma vez que o mesmo teria de ser feito em relação a todos os demais quarenta entes que praticaram a irregular adesão à ata de Batalha/PI.
Como não há comprovação de que Márcio de Souza Sá tenha praticado a irregular adesão à Ata de Registro de preços 2/2013 de Batalha /PI, afasto sua responsabilidade.
IV
A Secex/CE realizou a oitiva das empresas Remoel Equipamentos Médicos Odontológicos Ltda., Médica Hospitalar Comércio e Representações Ltda., UP Med. Distribuidora Ltda., Droga Rocha Distribuidora de Medicamentos Ltda., Donaldo Gie Nogueira, D. R. C. Comercio Ltda. - EPP e R. O. Carvalho do Nascimento, registradas na Ata de Registro de Preços 2/2013, para se manifestarem acerca das mesmas irregularidades contidas nas audiências de Teresinha de Jesus Cardoso Alves, Clayson Amaral Rodrigues e Walber Coelho de Almeida Rodrigues, item III deste voto.
Além disso, as empresas foram instadas a se manifestar acerca de eventual ausência de concorrência no processamento do Pregão Presencial SPR 2/2013, e foram alertadas sobre a possibilidade de declaração de inidoneidade para licitar com a administração pública federal, caso não elididos os indícios de fraude.
Todas afirmaram que suas participações foram legítimas, que observaram os normativos legais, que houve disputa entre elas e que eventuais irregularidades ocorridas são de responsabilidade do Município de Batalha/PI e dos agentes públicos que conduziram o procedimento licitatório.
Embora haja indícios de que não houve, de fato, concorrência no Pregão Presencia SRP 2/2013, conforme de verifica na ata do certame (peça 70, p. 65 a 67) , as informações acostadas aos autos pelo denunciante e obtidas nas oitivas, diligências e pesquisas são insuficientes para concluir pela ocorrência de fraude na licitação.
V
Estando o processo incluso na pauta de julgamento telepresencial do dia 6/5/2020, as empresas UP Med. do Brasil Ltda., Donaldo Gie Nogueira e R. O. Carvalho do Nascimento EPP, bem como Walber Coelho de Almeida Rodrigues requereram, em 4/5/2020, a retirada dos autos da pauta.
A empresa UP Med do Brasil Ltda. fundamentou seu pedido na complexidade do processo (peça 218) . 
A Donaldo Gie Nogueira alegou que, embora tenha solicitado, não teve acesso aos autos, tendo em vista serem sigilosos, fazendo-se necessário o adiamento de sua apreciação, em consideração ao princípio da ampla-defesa (peça 119) . 
A empresa R. O. Carvalho do Nascimento EPP constituiu representante legal em 4/5/2020, por meio da procuração, peça 221, e justificou a solicitação de retirada do processo da pauta ante a necessidade de o causídico analisar as entrelinhas dos autos para elaborar a defesa daquele que lhe outorgou poderes específicos para tanto, e o fato de o atendimento ao público pelo TCU estar suspenso, devido a pandemia do Covid 19, impedindo o acesso de seu representante aos julgadores (peça 222) .
Por fim, Walber Coelho de Almeida Rodrigues alegou que tomou conhecimento da pauta da sessão do dia 6/5/2020 somente em 4/5/2020, por meio de terceiros, haja vista que seu nome não constou da publicação do TCU, mesmo ele sendo advogado e advogando em causa própria.
Quanto à empresa UP Med do Brasil Ltda., foi ouvida, por meio do Ofício 840/2017 (peça 38) , teve ciência do expediente em 25/4/2017, conforme aviso de recebimento (peça 77) , e o respondeu com o documento acostado à peça 141. Portanto, desde 2017, há cerca de 3 anos, a empresa tem conhecimento destes autos e das irregularidades nele tratadas.
A empresa Donaldo Gie Nogueira requereu, em 11/2/2020, cópia integral do processo (peça 215) , deferida pela SecexSaúde, em 18/2/2020 (peça 216) , sendo inverídica a alegação de que não teve acesso aos autos.
A empresa R. O. Carvalho do Nascimento EPP foi ouvida, por meio do Ofício 836/2017 (peça 46) , e respondeu à oitiva por meio dos documentos, peças 81 a 95.  Não obstante ter conhecimento das irregularidades tratadas nos autos desde 2017, optou por constituir representante legal apenas dois dias antes do julgamento do processo. A necessidade de mais tempo para que seu representante legal analise os autos não é razão para o adiamento do julgamento do feito. 
Além disso, apesar da atual pandemia do Covid 19, nos termos do artigo 3º da Resolução-TCU 314/2020, o pedido de sustentação oral referente a processo incluso em pauta de sessão telepresencial deve ser formulado na forma definida no Regimento Interno do TCU até às 12 horas do dia útil anterior à realização da sessão, cabendo, ainda, aos interessados fornecerem endereço de e-mail válido para o recebimento do endereço eletrônico, por meio do qual, proferirão a sustentação.
O TCU disponibilizou também telefones e e-mails de contato para que memoriais possam ser encaminhados aos gabinetes dos ministros, sendo facultado às partes requererem audiência com o relator por vídeo conferência. 
Portanto, improcedente a afirmação da empresa R. O. Carvalho do Nascimento EPP de que a pandemia do Covid 19 e o teletrabalho no TCU estão impedindo o contato do representante legal com os julgadores desta Corte.
Quanto às alegações de Walber Coelho de Almeida Rodrigues, de fato, o nome do interessado não foi publicado na pauta da sessão plenária de 6/5/2020, tendo em vista que, embora ele afirme ser advogado e estar exercendo a profissão em causa própria, não declarou, em suas respostas às audiências do TCU (peças 24 e 198) , o endereço, seu número de inscrição na Ordem dos Advogados do Brasil e o nome da sociedade de advogados da qual participa, para o recebimento de notificações, nos termos do art. 106 do Código de Processo Civil, aplicado subsidiariamente aos processo desta Corte de Contas. E, uma vez que se trata de denúncia, os nomes dos interessados e responsáveis são preservados até o julgamento do processo.
Ademais, Walber Coelho de Almeida Rodrigues afirma ter tomado conhecimento da pauta da sessão plenária de 6/5/2020, em 4/5/2020, data em que ela foi publicada, não havendo prejuízo ao responsável. Assim, ainda que seu argumento procedesse, nos termos do art. 171 do RI/TCU, "nenhum ato será declarado nulo se do vício não resultar prejuízo para a parte, para o Erário, para a apuração dos fatos pelo Tribunal ou para a deliberação adotada". Por conseguinte, mesmo nessa hipótese, não haveria razão para adiar o julgamento destes autos.
Indefiro, portanto, os pleitos. 
VI
Por todo o exposto, conheço da presente denúncia por atender aos requisitos de admissibilidade previstos no art. 234 e 235 do Regimento Interno deste Tribunal, e no art. 103, § 1º, da Resolução TCU 259/2014, para no mérito, considerá-la procedente.
Aplico a Teresinha de Jesus Cardoso Alves, Clayson Amaral Rodrigues e Walber Coelho de Almeida Rodrigues a multa, prevista no art. 58, inciso II, da Lei 8.443/1992, nos valores de R$ 10.000,00, R$ 20.000,00 e R$ 25.000,00, respectivamente, sopesada de acordo com a individualização das respectivas condutas realizada ao longo deste voto.
Determino o arquivamento destes autos, com fundamento no art. 169, inciso V, do Regimento Interno deste Tribunal, retirando-se a chancela de sigilo, exceto em relação ao autor da denúncia, nos termos do art. 55 da Lei 8.443/1992. 
Feitas essas considerações, voto por que o Tribunal de Contas da União aprove o acórdão que ora submeto à apreciação deste Colegiado.
TCU, Sala das Sessões Ministro Luciano Brandão Alves de Souza, em 6 de maio de 2020.
WALTON ALENCAR RODRIGUES 
Relator